ACORDAO-COMPLETO-2441119

ACÓRDÃO 13939/2020 ATA 43/2020 - PRIMEIRA CÂMARA

VISTOS, relatados e discutidos estes autos referentes a duas representações formuladas pelas empresas Proactiva Meio Ambiente Brasil Ltda. e Limpebras Engenharia Ambiental Ltda, respectivamente, acerca de supostas irregularidades praticadas pela Companhia de Entrepostos e Armazéns Gerais de São Paulo (Ceagesp) nos processos de contratação de empresa para prestação de serviços de coleta seletiva conteinerizada, transporte e destinação final dos resíduos provenientes das atividades de comercialização dentro do Entreposto Terminal de São Paulo - ETSP.
ACORDAM os ministros do Tribunal de Contas da União, reunidos em sessão da 1ª Câmara, ante as razões expostas pelo relator, em:
9.1. conhecer da presente representação, satisfeitos os requisitos de admissibilidade previstos nos arts. 235 e 237, VI, do Regimento Interno deste Tribunal, para, no mérito, considerá-la procedente; 
9.2. indeferir o pedido de concessão de medida cautelar formulado pela representante Limpebras Engenharia Ambiental Ltda.;
9.3. acolher as razões de justificativa apresentadas pela Sra. Maria Valdirene Rodrigues da Silva Carlos, pregoeira do pregão eletrônico 40/2019 e pelo Sr. Johnni Hunter Nogueira, então diretor-presidente da Ceagesp em relação ao item único da audiência; 
9.4. determinar à Ceagesp, com fundamento no art. 250, II, do Regimento Interno/TCU, c/c o art. 4º, I, da Resolução TCU 315/2020, que adote providências com vistas à retomada do PE 40/2019 à fase de habilitação, com a análise dos documentos e proposta da empresa melhor classificada, após a inabilitação da Limpebras Engenharia Ambiental Ltda., em homenagem aos princípios da eficiência, da economicidade e da vinculação ao instrumento convocatório estabelecidos no caput do art. 31 da Lei 13.303/2016, e informe a este Tribunal, no prazo de 30 (trinta) dias, os encaminhamentos realizados;
9.5. ordenar à Secretaria de Controle Externo de Aquisições Logísticas que autue processo apartado com a natureza de representação, com os objetivos a seguir especificados:
9.5.1. promover a audiência dos responsáveis, na Companhia de Entrepostos e Armazéns Gerais de São Paulo (Ceagesp) , pela inércia da entidade em dar solução célere em relação visando à continuidade ou não do PE 40/2019, diante das irregularidades verificadas na assinatura do contrato 074/19-2164-2005-050-11-1, com a empresa Limpebras Engenharia Ambiental Ltda, sem verificar o cumprimento integral das disposições contidas no respectivo instrumento convocatório, o que acarretou a necessidade de prorrogação do contrato emergencial 059/19-2133-1909-05-030-11-1, firmado com a empresa Multilixo Remoções de Lixo Sociedade Simples Ltda, em valores superiores aos obtidos por meio do PE 40/2019, caracterizando-se, dessa forma, a prática de ato antieconômico e ineficiente por parte dos gestores da entidade, o que afronta o disposto no art. 31 da Lei 13.303/2016; 
9.5.2. realizar as medidas saneadoras cabíveis para a correta identificação dos responsáveis pelas irregularidades descritas no subitem 9.5.1, supra; 
9.5.3. avaliar a regularidade do processo de contratação da empresa Multilixo Remoções de Lixo Sociedade Simples Ltda. (Contrato Emergencial 059/19-2133-1909-05-030-11-1) , no que concerne à observância dos pressupostos para a caracterização da situação de emergência, à justificativa para a escolha do fornecedor e, principalmente, para o preço contratado, em cumprimento ao disposto no art. 29, XV e art. 30, § 3º, I a III, da Lei 13.303/2016;
9.6. ordenar à unidade instrutiva que, após o cumprimento dos subitens 9.5.1, 9.5.2, supramencionados, restitua o processo ao gabinete do relator, para avaliação prévia da minuta de redação das audiências ora determinadas;
9.7. encaminhar cópia da deliberação ao Sr. Johnni Hunter Nogueira, à Sra. Maria Valdirene Rodrigues da Silva Carlos, à Limpebras Engenharia Ambiental Ltda. e à Companhia de Entrepostos e Armazéns Gerais de São Paulo (Ceagesp) ;
9.8. encerrar o presente processo, por apensamento definitivo ao processo que vier a ser autuado em cumprimento ao disposto no item 9.5, supra.

Representação relacionada à contratação de empresa para prestação de serviços de coleta seletiva conteinerizada, transporte e destinação final dos resíduos provenientes das atividades de comercialização dentro do Entreposto Terminal de São Paulo (ETSP)

Primeira Câmara

Companhia de Entrepostos e Armazéns Gerais de São Paulo.

3. Interessados/Responsáveis:
3.1. Interessados: Companhia de Entrepostos e Armazéns Gerais de São Paulo (62.463.005/0001-08); Limpebras Engenharia Ambiental Ltda. (00.609.820/0001-85).
3.2. Responsáveis: Johnni Hunter Nogueira (XXX.617.978-XX); Maria Valdirene Rodrigues da Silva Carlos (XXX.841.218-XX).

13.1. Ministros presentes: Walton Alencar Rodrigues (Presidente), Bruno Dantas e Vital do Rêgo.
13.2. Ministros-Substitutos presentes: Augusto Sherman Cavalcanti e Weder de Oliveira (Relator).

Gustavo Costa Ferreira

WEDER DE OLIVEIRA

Reproduzo com ajustes, e adoto como relatório, a instrução final da Secretaria de Controle Externo de Aquisições Logísticas (Selog) (peça 117) :
"Instrução de Análise de Oitiva Prévia
	A. Identificação do Processo

	TC Processo 022.464/2019-0
	Indeferimento da cautelar; parcialmente procedente; rejeição e acolhimento de razões de justificativa; determinação

	Unidade Jurisdicionada
	Uasg

	Companhia de Entrepostos e Armazéns Gerais de São Paulo (Ceagesp) 
	225001

	Objeto

	Contratação de empresa para prestação de serviços de coleta seletiva conteinerizada, transporte e destinação final dos resíduos provenientes das atividades de comercialização dentro do Entreposto Terminal de São Paulo (ETSP) 

	Representantes
	CNPJ

	Proactiva Meio Ambiente Brasil Ltda.
Limpebras Engenharia Ambiental Ltda.
	50.668.722/0001-97
00.069.820/0001-85

	Há pedido de Sustentação Oral?
	Procuração

	Não 
	Peças 13, 14 e 76, p. 9

	Modalidade
	Número do Certame
	Critério de Julgamento

	Pregão Eletrônico
	40/2019
	Menor preço global

	Vigência
	Valor Contratado

	Do contrato: doze meses, com possibilidade de ser prorrogado até o limite de cinco anos, conforme item 11.1.1 do edital (peça 50, p. 26-27) 
	R$ 15.300.000,00, relativo ao valor global anual (peça 54) , ante um valor de R$ 22.567.339,44 estimado pela Administração (peça 50, p. 76) 

	Fase do Certame

	O Contrato 74/19-2164-2005-05-030.11-1, decorrente do Pregão Eletrônico (PE) 40/2019, foi celebrado com a Limpebras Engenharia Ambiental Ltda., empresa representante, em 7/5/2020, conforme o extrato publicado na Seção 3 do DOU de 8/5/2020 (peça 54) .
Entretanto, em 11/8/2020 (publicação no DOU de 21/8/2020; peça 77, p. 26) , antes de que fosse assinada a ordem de serviço (OS) para dar início à execução do instrumento, a Ceagesp decidiu anular o ato de homologação do certame, bem como todos os seus efeitos posteriores, inclusive o contrato em referência, e determinar o retorno do pregão à fase de habilitação, com a consequente inabilitação da Limpebras por não ter atendido a alguns requisitos do edital (peça 105) .
Na última instrução dos autos (peça 82) , as pesquisas realizadas demonstravam que o certame havia retornado para a fase de habilitação, com recurso interposto pela representante já analisado pelo pregoeiro, mas ainda pendente de apreciação pela autoridade superior (peça 81) .
Em expediente de 1º/10/2020 (peça 93, p. 1-2) , a Ceagesp, em preliminares às manifestações requeridas pela oitiva prévia do Tribunal, informou que o PE 40/2019 seria anulado pela nova Diretoria Executiva da Companhia, em razão das irregularidades e/ou ilegalidades constatadas no curso e ao final da licitação.
Tal medida, entretanto, ainda não foi adotada. No último comparecimento aos autos, em expediente de 15/10/2020, a Ceagesp formulou "consulta" quanto à manutenção ou não do edital do pregão, tendo em vista, no dizer da Companhia, "as contradições desta Corte de Contas existentes nas instruções técnicas expedidas nestes autos, frente ao não cumprimento da medida solicitada no item 1.8.1.3 do Acórdão 432/2020-TCU-Primeira Câmara" (peça 115) . 

	B. Histórico

	Inicialmente (instrução nas peças 20-22) , tratou-se de representação da Proactiva Meio Ambiente Brasil Ltda. acerca de exigências possivelmente irregulares no edital do PE 23/2019, que já se encontrava suspenso pela Administração. Realizada a oitiva da Ceagesp, nos termos do Acórdão 9790/2019-TCU-Primeira Câmara (peça 23) , coube à instrução das peças 37-39 analisar as respostas apresentadas, do que resultou determinação à Companhia para, resolvendo prosseguir com o certame, providenciar algumas retificações no edital (Acórdão 432/2020-TCU-Primeira Câmara, peça 40) .
Em fase de monitoramento (instrução nas peças 55-57) , constatou-se que a Ceagesp anulara o PE 23/2019 e o havia substituído pelo PE 40/2019, no âmbito do qual fora celebrado, em 7/5/2020, o Contrato 074/19-2164-2005-05-030-11-1, com a Limpebras. A par das disposições do novo edital, considerou-se que quatro das medidas solicitadas pelo Tribunal haviam sido atendidas, ficando pendente apenas a determinação do item 1.8.1.3 da deliberação, quanto à exigência de que os profissionais designados para as funções de coordenador geral e de consultor sênior, integrantes da chamada "equipe técnica mínima", detivessem cursos de especialização.
Conforme consignado na instrução (peça 55, p. 4) , apesar de ter sido mantida no edital disposição com potencial de restringir a competividade do pregão, constatou-se que a exigência não havia comprometido efetivamente o certame. Em consonância com a análise empreendida no TC Processo 018.560/2020-2, ficara evidenciada a existência de competitividade real entre os licitantes, com propostas que reduziram consideravelmente o preço em relação ao estimado pela Administração.
O referido TC Processo 018.560/2020-2 tratou de representação da empresa Construrban Logística Ambiental sobre possíveis irregularidades na habilitação da Limpebras no PE 40/2019, porém tratando de irregularidades distintas das que ora se examinam na presente representação, relacionadas às alegadas substituição indevida da planilha de preços e ausência/incompletude de outros documentos de habilitação. A representação em comento acabou sendo considerada improcedente pelo Tribunal (Acórdão 1.306-2020-TCU-Plenário, relator o Ministro Bruno Dantas) .
Diante do descumprimento parcial do Acórdão 432/2020-TCU-Primeira Câmara, determinou-se, mediante o Acórdão 7.057/2020-TCU-1ª Câmara (peça 61) , audiência do Diretor-Presidente da Ceagesp e da Pregoeira responsável pela condução do pregão. Ultimados os expedientes de audiência, concluiu-se (instrução das peças 74-75) pela rejeição das razões de justificativa do Diretor-Presidente da Ceagesp à época dos fatos, porém com proposta de não lhe aplicar multa em razão do princípio da proporcionalidade, e pelo acatamento das razões de justificativa da pregoeira.
Entretanto, antes de o Tribunal examinar o mérito da matéria, vieram ao feito pedidos da Limpebras, nos quais a empresa pleiteava o ingresso como interessada no processo e o deferimento de medida cautelar com vistas à manutenção do PE 40/2019 e à anulação do ato da Ceagesp que decidira pela rescisão unilateral do Contrato 074/19-2164-2005-05-030-11-1. Os autos foram então restituídos pelo relator à unidade técnica, para exame dos requerimentos da então representante (peça 79) .
Em síntese, a Limpebras questionou: a inércia da Ceagesp em emitir a OS para iniciar a execução do contrato, transcorridos mais de cem dias desde a assinatura do instrumento e vigente contrato emergencial mais oneroso para a Administração; a posterior inabilitação da empresa do certame, após ter assinado o contrato, por não ter atendido o item 11.2.3, 'f', do edital, tratando de documento de habilitação; e a não concessão, pela Ceagesp, do direito de ampla defesa e de contraditório no curso da licitação.
Acerca da inércia da Ceagesp em emitir a OS para o início da execução do contrato decorrente do PE 40/2019, permitindo que durante o período fosse mantido contrato emergencial mais oneroso, entendeu-se cabível a oitiva da estatal; quanto à alegação de que a Ceagesp não concedera à representante o direito à ampla defesa e ao contraditório, concluiu-se que os argumentos não mereciam prosperar, visto que o recurso interposto pela Limpebras para reverter a decisão que a havia inabilitado do certame fora efetivamente analisado pelo pregoeiro (peças 78, p. 3-28; peça 81) .
Tratando da inabilitação da representante, constatou-se um equívoco nas alegações, que se reportavam à exigência do item 11.2.3, 'f', do edital como sendo "licença de operação (...) ", quando, em verdade, o edital, já amoldado às determinações do TCU, se reportava a "documento válido expedido por órgão ambiental competente, que autorize a licitante a executar as atividades de coleta e transporte de resíduos sólidos urbanos no município de São Paulo".
Independentemente do equívoco quanto à nomenclatura utilizada, não mereciam prosperar as alegações de que tal documento não deveria ser exigido por ocasião da habilitação. Porque isso, de fato, não aconteceu no certame. Na fase de habilitação técnica, a Ceagesp somente exigiu que o licitante declarasse, caso se sagrasse vencedor do pregão, o compromisso de, após a homologação do certame e antes da celebração do contrato, apresentar a referida documentação, consoante previsão dos itens 5.2.3, 'f.6', e 11.2.1 do edital.
De tal modo que, ao que se apresentava, não assistia razão ao representante quando alegava que o referido 'documento complementar' não seria motivo para sua inabilitação. Porque os elementos até então analisados informavam que a Limpebras não havia apresentado o documento em comento no tempo ajustado no edital, ou seja, após a homologação do certame e antes da assinatura do contrato.
Constatava-se assim a ocorrência de falha muito grave nos procedimentos da contratação, que também deveria ser objeto de oitiva da estatal. A Ceagesp deixara de exigir da representante, tempestivamente, após a homologação do certame e antes da assinatura do contrato, no prazo estipulado no item 11.2.1 do edital, a apresentação de toda a documentação complementar, bem como assinara o contrato sem que todas as exigências estivessem adimplidas, contrariando o item 11.2.4 do edital.
Por outro lado, em que pese a Limpebras não ter apresentado tempestivamente a íntegra da 'documentação complementar', para referendar a habilitação técnica da empresa declarada antes da homologação do certame, o recurso interposto perante a Ceagesp apresentava indícios de que a representante já havia saneado a suposta irregularidade em discussão. Sendo assim, tendo em consideração que falhas formais não devem levar à desclassificação da licitante, e que não seria razoável, tampouco econômico para a Companhia, descartar a melhor proposta da licitação, propôs-se ouvir a Ceagesp sobre as condições da empresa quanto ao cumprimento das exigências do edital. E ainda, tendo em vista a existência de outras seis propostas de licitantes com valores abaixo do praticado na contratação emergencial, propôs-se ouvir a estatal também acerca da condição das demais licitantes classificadas, quanto ao atendimento das regras de qualificação técnica do edital.
Ainda no tocante à anulação do certame, as informações da representante davam conta de que ela teria sido motivada pelas determinações do TCU provenientes dos Acórdãos 732 e 7.057/2020-1ª Câmara. Essa questão, contudo, já havia sido abordada na instrução da peça 74 (p. 5-6) , quando se consignou que as citadas decisões do Tribunal não teriam o condão de fundamentar a anulação do pregão. Para esclarecimento da motivação da Ceagesp, incluiu-se a matéria na oitiva da Companhia e propôs-se diligência para obtenção dos pareceres que embasaram a decisão pela anulação.
O relator do feito endossou as propostas da unidade técnica. Estava configurado o pressuposto do perigo da demora e afastado o perigo da demora reverso, porém não havia elementos suficientes nos autos para a conclusão acerca da plausibilidade jurídica dos argumentos trazidos na representação, essencial para a eventual adoção de medida cautelar. Segundo consignado no despacho do relator (peça 84) , seria preciso demonstrar que a empresa Limpebras cumpria, de fato, as exigências contidas no item 11.2.3, alínea "f", do edital do PE 40/2019, cabendo a realização de oitiva prévia e de diligência para saneamento dos autos. Nessa mesma assentada, foi deferido o pedido de ingresso da empresa representante como interessada no processo.
Promovidas as oitiva prévia e diligências quanto às alegações do representante e demais questões levantadas por esta Unidade Técnica, passa-se a analisar as respostas apresentadas, tópico a tópico, conforme transcrição/contextualização a seguir. 

	C. Histórico de Comunicações

	Despacho do Relator 
	Peça 84
	16/9/2020

	Ofícios Encaminhados pelo TCU

	À entidade
	Ofício 50.813/2020-TCU/Seproc, de 17/9/2020 (peça 90) 

	À sociedade empresarial Limpebras Engenharia Ambiental Ltda.
	Ofício 50.815/2020-TCU-Seproc, de 17/9/2020 (peça 89) 

	D. Documentos Apresentados em Resposta à Oitiva

	Pela Unidade Jurisdicionada

	Expediente de 1º/10/2020 com os esclarecimentos da Ceagesp (peças 93 e 100) , acompanhado de: sentença proferida no MS 5008435-85.2020.4.03.6100, da 21ª Vara Cível Federal de São Paulo (peças 94 e 98) ; pronunciamento do Ministério Público Federal na referida ação (peças 95 e 99) ; e decisão do recurso administrativo pelo pregoeiro (peças 96 e 97) ;
Em resposta aos itens de diligência do Tribunal: ata da reunião 25/2020, de 9/7/2020, da Diretoria da Ceagesp (peça 104) ; ato de anulação da homologação do resultado da licitação pelo Diretor Interino da Ceagesp (peça 105) ; deliberação da Diretoria Executiva da Companhia pela anulação do PE 40/2019 (peça 106) ; instrumento do contrato emergencial com a Multilixo, de 3/4/2020 (peça 107) ; Parecer Dejur/Setra 262/20, de 7/8/2020 (peças 108 e 111, p. 3-18) ; Parecer Jurídico 213/2020, de 23/6/2020 (peças 109 e 110, p. 2-22) ; e
Expediente de 15/10/2020 informando o atendimento da diligência do Tribunal e formulando "consulta formal quanto à manutenção ou não do edital" (peça 115) .

	Pela Sociedade Empresarial

	"Informações Complementares", antecipando-se à diligência do Tribunal (peça 86) , acompanhadas da documentação referenciada, consistindo em: avisos de licitação e de alteração do PE 40/2019 (peça 87, p. 2, 4) ; documentos alusivos ao cadastramento da empresa junto à Amlurb (peça 87, p. 6-10, 15-16, 18-20, 22-29; 31-36, 66-81; peça 88, p. 2) ; ata de reunião de 12/5/2020 com representantes da Ceagesp (peça 87, p. 12-13) ; manifestação da Ceagesp no processo de licitação, de 24/7/2020 (peça 87, p. 38-41) ; Parecer Sejur/Setra 262/20, de 7/8/2020 (peça 87, p. 43-58) ; decisão do recurso pelo pregoeiro (peça 87, p. 60-64) ;
Mais "Informações Complementares", desta feita manifestando-se acerca dos esclarecimentos apresentados pela Ceagesp em face da oitiva do Tribunal (peça 102) , acompanhadas de documentos do MS 5008435-85.2020.4.03.6100 (peça 103, p. 1-305) , incluindo: defesa apresentada pela Ceagesp (p. 29-45) ; decisão proferida em sede de liminar, pelo indeferimento (p. 91-94) ; cópia do edital do PE 40/2019 e dos respectivos anexos (p. 118-281) ; proposta de preços da Limpebras (p. 282-285) ; ata de realização do PE 40/2019 (p. 286-294) ; recurso administrativo interposto pela Construrban (p. 295-298) ; e decisão do pregoeiro sobre os recursos (peça 103, p. 299-303) ; e
"Novas Informações Complementares" (peça 113) , para informar sobre a interposição e encaminhar cópia da apelação no âmbito do MS 5008435-85.2020.4.03.6100, e para alertar sobre a prorrogação da contratação emergencial, para até 31/3/2021 (extrato da publicação no DOU às p. 38) , e solicitar auditoria do Tribunal sobre o contrato. 

	E. Medida Cautelar - Avaliação dos Pressupostos

	Perigo da Demora

	Há decisão judicial ou administrativa, sem especificação de prazo, para suspender o andamento do processo licitatório ou a contratação?
	Sim

	O contrato decorrente do certame já foi assinado?
	Não se aplica

	Análise:

	Está afastado o pressuposto do perigo da demora em razão de que a homologação do PE 40/2019, em favor da Limpebras Engenharia Ambiental Ltda., foi anulada pela Administração, que determinou o retorno do certame à fase de habilitação, com a consequente inabilitação da empresa e, após cumpridas as formalidades legais, a anulação da própria licitação (peça 105) .
Além da decisão administrativa, também há decisão judicial declarando a nulidade da habilitação da Limpebras e de todos os atos adotados no mesmo procedimento e dependentes da habilitação da empresa (peça 98, p. 7) .
Deve-se considerar, no entanto, em que pesem as interferências administrativa e judicial no procedimento da licitação, que a manutenção de um contrato emergencial mais oneroso, celebrado com a Multilixo e recentemente prorrogado por mais 180 dias pela Administração, impõe a adoção de uma solução o mais breve possível para a questão submetida ao Tribunal. 

	Perigo da Demora Reverso

	O serviço/bem é essencial ao funcionamento das atividades da Unidade Jurisdicionada
	Sim

	A Unidade Jurisdicionada entidade está coberta contratualmente pelo serviço com razoável vigência (há a possibilidade de voltar a fase ou refazer o certame, a depender da consequência da concessão de cautelar no caso concreto) ou admite prorrogação excepcional?
	Sim

	Caso haja a possibilidade de manutenção do contrato com a atual prestadora dos serviços, as condições dessa contratação seriam melhores (menor preço e atendimento satisfatório) que o que se está em vias de contratar?
	Não

	Análise:

	O perigo da demora reverso está afastado. O pedido de cautelar visa à manutenção do ato que homologou o PE 40/2019 e, por conseguinte, do Contrato 074/19-2164-2005-050-11-1, celebrado entre a Limpebras e a Ceagesp, menos oneroso que o contrato emergencial vigente, o qual foi recentemente prorrogado por mais 180 dias, a contar de 2/10/2020 (peça 113, p. 38) .

	Plausibilidade Jurídica

	A Unidade Jurisdicionada está sujeita aos normativos supostamente infringidos?
	Sim

	Há plausibilidade nas alegações do representante ou nas verificações realizadas pela Unidade Técnica?
	Sim

	Há indício de sobrepreço ou superfaturamento?
	Não

	Há grave risco de lesão ao erário, inexecução ou execução insatisfatória do objeto?
	Não

	Análise quanto à plausibilidade jurídica e quanto à necessidade de adoção de medida cautelar:

	Item a: demasiada inércia para emitir Ordem de Serviço para o início da execução do Contrato 074/19-2164-2005-050-11-1 (celebrado com a representante e decorrente do Pregão Eletrônico 40/2019) , permitindo que desde 7/5/2020 fosse mantido concomitantemente contrato emergencial mais oneroso para a Administração Pública.
Manifestação da Unidade Jurisdicionada sobre os indícios de irregularidades (peça 93, p. 1-2) :
	a) em preliminares, informou que o Pregão Eletrônico 40/2019, que culminou com a celebração de contrato com a empresa Limpebras, pelo valor anual de R$ 15.300.000,00, seria anulado por deliberação da nova Diretoria Executiva da Ceagesp, em razão das irregularidades e/ou ilegalidades procedimentais constatadas no curso e ao final da licitação, em ofensa aos princípios que regem as licitações; e
	b) referindo-se à situação atual do PE 40/2019 (peça 93, p. 5) , destacou não ter sido uma tarefa fácil para os gestores, diante do cenário que se apresentava, tomar um novo caminho com uma nova decisão administrativa, mesmo em homenagem aos princípios da economia e da efetividade, sendo inapropriado afirmar ter havido demasiada inércia para a finalização do certame.
Análise:
Restou esclarecido que a demora para emissão da ordem de serviço para o início da execução do contrato decorreu da demora na apresentação da documentação complementar de habilitação, que deveria ter sido apresentada pela Limpebras antes da celebração do contrato. Portanto, previamente, impõe que se disponha sobre as razões apresentadas pela Limpebras para justificar tal demora, que a empresa imputou, em parte, ao funcionamento irregular dos órgãos de licenciamento nesse período de pandemia da Covid-19 (peça 86) :
	a) que a sede da Limpebras fica em Uberlândia/MG, do que dependia a realização de dois atos de competência do Poder Público: a constituição de filial na cidade de São Paulo, de responsabilidade da Junta Comercial, e o registro no Cadastro de Transportadores de Resíduos Sólidos, sob responsabilidade da Amlurb;
	b) que o edital deveria estabelecer prazo suficiente para as duas ações, tendo em vista que o instrumento convocatório não poderia restringir o certame às empresas com sede na cidade de São Paulo, detentoras do cadastro da Amlurb, em observância ao art. 3º, § 1º, inciso I, da Lei 8.666/1993, que proíbe a discriminação de licitantes em razão de sua sede;
	c) que, mesmo antes de habilitada, o que somente viria a ocorrer em 17/4/2020, iniciou as tratativas junto à Amlurb, mediante contato telefônico, no dia 8/4/2020, incluindo a constituição de filial da empresa na cidade de São Paulo, requisito obrigatório para o cadastro junto à autarquia municipal;
	d) que, orientada pela Amlurb, iniciou o cadastro pelo link CTRE, no dia 13/4/2020;
	e) que, na reunião do dia 12/5/2020, com gestores da Ceagesp, apresentou consulta ao sistema CTRE e o QR CODE com status 'ativo', devidamente impresso, e que foi juntado aos autos por intermédio da ata da reunião;
	f) que, no dia 19/5/2020, a Amlurb enviou e-mail indicando a falta de documentos e certidões, configurando inconsistências que foram relatadas à Ceagesp;
	g) que, superadas as inconsistências, o registro definitivo no Cadastro de Transportadores de Resíduos Sólidos, de responsabilidade da Amlurb, ocorreu em 8/6/2020, quando então a Limpebras passou a constar no Relatório de Transportadores de Resíduos Sólidos (GG) , que é atualizado mensalmente;
	h) que, sendo assim, era possível comprovar a regularidade da empresa perante o referido cadastro, atendendo assim à exigência do item 11.2.3, letra 'f', do edital do PE 40/2019; e
	i) que diversas manifestações dos gestores da Ceagesp, colacionadas aos autos, apontavam o cumprimento de tal obrigação pela empresa.
Sobre a inércia que motivou o item da oitiva, a Ceagesp não se manifestou objetivamente quanto às razões na demora para emitir a OS para início da execução do contrato ou, tendo em vista os rumos que tomaram o certame, para decidir pela anulação da habilitação da Limpebras. Uma cronologia breve dos fatos, associada às razões manifestadas pela Companhia em pareceres e em outras assentadas, permitem estabelecer uma ordem de sucessão dos fatos e esclarecer o desenrolar dos encaminhamentos processuais:
3/4/2020: celebração do Contrato 059/19-2133-1909-05-030-11-1, em caráter emergencial, com a Multilixo Remoções de lixo Sociedade Simples Ltda. (peça 107) ;
6/5/2020: adjudicação do objeto do PE 40/2019 em favor da Limpebras (peça 73) ;
7/5/2020: celebração do Contrato 74/19-2164-2005-05-030.11-1, decorrente do PE 40/2019, com a Limpebras (peça 54) ;
12/5/2020: reunião entre representantes da Limpebras e da Ceagesp, para tratarem da apresentação dos documentos faltantes para a habilitação da empresa (peça 87, p. 12-13) ;
19/5/2020: decisão pelo indeferimento da liminar no Mandado de Segurança impetrado pela Construrban (peça 103, p. 91-94) ;
8/6/2020: registro definitivo da Limpebras no Cadastro de Transportadores de Resíduos Sólidos, de responsabilidade da Amlurb (peça 87, p. 18) ;
23/6/2020: Parecer Jurídico 213/2020, pela anulação do certame, retificação do edital e nova publicação (peça 109) ;
9/7/2020: reunião da Diretoria da Ceagesp em que se deliberou pela anulação do PE 40/2019 (peça 104) ;
24/7/2020: manifestação da Ceagesp no processo de licitação, apontando ter sido o contrato assinado sem o cumprimento integral das cláusulas do edital (peça 87, p. 38-41) ;
7/8/2020: Parecer Dejur/Setra 262/20, pela anulação do contrato celebrado com a Limpebras e punição da empresa, anulação do certame e abertura imediata de nova licitação (peça 108) ;
11/8/2020: ato de anulação da homologação do resultado da licitação (peça 105) ;
12/9/2020: sentença proferida no MS impetrado pela Construrban, pela nulidade do ato que declarou a habilitação da Limpebras;
2/10/2020: prorrogação do contrato emergencial com a Multilixo, por mais 180 dias (peça 113, p. 38) ;
9/10/2020: apelação da Limpebras contra a decisão proferida no MS (peça 113, p. 4-5) .
Conforme se observa, o contrato decorrente do pregão foi assinado em 7/5/2020, um dia após a adjudicação do objeto do certame em favor da Limpebras, porém, conforme se esclarece e analisa nos tópicos subsequentes, sem que a empresa houvesse adimplido com todas as condições de contratação previstas no edital. Em 12/5/2020, ou seja, dentro do prazo de cinco dias úteis previsto para apresentação da documentação complementar (como condição previa à assinatura do contrato) , a Limpebras se reuniu com representantes da Ceagesp, porém àquela data ainda não havia a confirmação do cadastro da empresa perante a Amlurb, o que de fato somente veio a acontecer em 8/6/2020.
Desde que foi celebrado o contrato, passaram-se quase três meses para que a Ceagesp solucionasse a questão, com o ato que anulou a homologação da licitação e decidiu pelo retorno do certame à fase de habilitação, com a consequente inabilitação da Limpebras, em 11/8/2020. Apesar desse lapso temporal, entende-se que não houve inércia da Ceagesp. A Companhia tentou dar prosseguimento ao contrato com a Limpebras, com o saneamento da documentação da empresa, ainda que apresentada intempestivamente, em homenagem ao princípio do formalismo moderado e atendendo às orientações do TCU. Nesse meio tempo, sucederam-se pareceres jurídicos e técnicos no processo, que trataram da questão. Em que pese atualmente ser possível vislumbrar possíveis soluções mais céleres e mais econômicas que poderiam ter sido adotadas pela Ceagesp, há que se ponderar os fatos considerando a criticidade da decisão a ser tomada pelos gestores naquele momento, que deveria se coadunar com as orientações do TCU, dos pareceres jurídicos que se sucederam e com a própria decisão judicial que culminou com a inabilitação da empresa ora contratada. Portanto, improcedente a alegação da Limpebras.
Item b: anulação do Pregão Eletrônico 40/2019, com base nos Acórdão 432/2020-TCU-Primeira Câmara e 7.057/2020-TCU-1ª Câmara, ambos da relatoria do Ministro-Substituto Weder de Oliveira, considerando que essas decisões do TCU, neste momento processual da licitação, não possuem o condão de anular o certame. b.1) encaminhar cópia do Parecer DEJUR/SETRA 262/2020, de 7/8/2020; Parecer 213/2020 e de outros documentos que porventura esses pareceres fizeram referência, tendo em vista a informação da representante de que pugnaram pela anulação total do certame, com base nas supracitadas decisões do TCU.
Manifestação da Unidade Jurisdicionada (peça 93, p. 2-3) :
	a) o Acórdão 432/2020-TCU-Primeira Câmara determinou à Ceagesp, dentre outros aspectos, que, resolvendo retomar o procedimento licitatório, adotasse providências com vistas à correção da irregularidade verificada no edital do PE 23/2019, cuja redação se repetiu, indevidamente, no edital do PE 40/2019;
	b) diferentemente do que compreendeu a instrução técnica do Tribunal, não eram tão somente falhas formais ou inadequações procedimentais. O princípio do formalismo moderado e a busca da verdade material, que regem o processo de controle externo, não podem ser utilizados para perpetuar atos contrários aos princípios licitatórios, contratuais e constitucionais;
	c) nesse sentido, pela percepção das irregularidades e das ilegalidades, a Ceagesp adotou as diretrizes das Súmulas 346 e 473, do Supremo Tribunal Federal, bem como respeitou a orientação da assessoria jurídica da Companhia;
	d) [a decisão pela anulação do pregão] foi pautada pela revisão dos atos praticados no respectivo processo administrativo, cujo status atentava contra os princípios da Administração Pública e não poderia ser acatado pela nova alta administração da Companhia, sob pena de eventual caracterização de improbidade administrativa, uma vez que a continuidade do certame poderia representar atos contrários às leis e ao Regulamento de Licitações e Contratos da Ceagesp; e
	e) as irregularidades/ilegalidades na licitação foram corroboradas pelas instruções técnicas do TCU, que apontaram a manutenção no edital de item eivado de irregularidade; e
	f) em atendimento à diligência que fez parte deste item de oitiva, informou ter juntado ao processo os pareceres jurídicos solicitados e outros documentos para esclarecer os fatos.
Análise:
A anulação do PE 40/2019 impõe que se registre, conquanto tenha sido decidida pela Companhia, não ocorreu até então. A Ceagesp, inclusive, na última intervenção no processo, por intermédio de expediente de 15/10/2020, indagou ao Tribunal sobre a possibilidade de manutenção do certame (peça 115) . A decisão pela anulação do pregão, ainda que tenha sido influenciada, não foi motivada fundamentalmente pelas decisões do TCU proferidas no processo, mas pelo princípio da vinculação ao edital, pela jurisprudência dos tribunais, inclusive desta Corte, e pelas normas gerais orientadoras dos processos de licitação, conforme se depreende dos seguintes trechos dos pareceres adotados nos autos (com grifos do autor desta instrução) :
Parecer Jurídico 213/20 (peça 109) 
 (...) 
Aliás, segundo mensagem de e-mail enviada pelo Sr. Marcelo Farnezi, gestor técnico do contrato, ao órgão responsável pelo cadastro da Amlurb - Autoridade Municipal de Limpeza Urbana da cidade de São Paulo, situação ocorrida em 13 de maio de 2020, isto é, 05 (cinco) dias após a assinatura do contrato com a empresa declarada vencedora do certame e 06 (seis) dias após a publicação de sua homologação e adjudicação no Diário Oficial da União (fls. 1472) , "Até o presente momento a empresa citada está com o cadastro INCONSISTENTE, por não ter apresentado as documentações exigíveis para finalização do seu cadastro", que corrobora o entendimento de que era imprescindível a sua apresentação para o fim de formalizar o contrato, não tendo o referido cadastro, logo tornou-se nulo o termo e deve ser assim declarado, como forma de correção de seus próprios atos, pois eivados de vícios, conforme preceitua a Súmula 473, do C. STF.
 (...) 
Ainda que se considere a contagem para dias úteis, tendo iniciado no dia 8/5/2020, sexta-feira, retornado no dia 11/5/2020, segunda-feira, o prazo escoaria, neste excessivo raciocínio, no dia 14/5/2020. Contudo, até junho de 2020, não havia cadastro da empresa vencedora junto a AMLURB, fato que somente veio a ocorrer após a expedição de seu Alvará, pela Prefeitura de São Paulo, na data de 04 de junho de 2020, ou seja, muito além do prazo legal previsto no edital, resultando na ilegalidade no firmamento de seu contrato, devendo ser imediatamente corrigido sob pena de reconhecer e pactuar com a prática de ato ilegal, que afronta disposições do Edital e, sobretudo, da própria legislação vigente.
Parecer Dejur/Setra 262/20 (peça 108) 
 (...) 
Em suma, por qualquer ângulo que se queria observar, chegamos à conclusão de que a empresa Limpebras não dispunha de condições imediatas para o início das atividades, ante a ausência do documento autorizador por parte do órgão de fiscalização municipal, conforme certificado pela área gestora, em total inobservância aos termos do edital e da própria declaração firmada as fls. 1351/1352, razão pela qual se tona imperiosa a anulação do contrato firmado com a mesma sob pena de afronta aos termos do instrumento convocatório, em especial o item 11.2.2.1.1.
 (...) 
Por tudo o que restou delineado até então, e, por força do princípio da vinculação do instrumento convocatório, não pode a Administração deixar de cumprir as normas constantes no edital de licitação, nem o particular se abster de atender as exigências ali estabelecidas.
Sendo assim, atentando-se ao princípio da vinculação ao instrumento convocatório e considerando que há previsão no referido instrumento, o qual não foi objeto de impugnação no momento oportuno, e, considerando que as exigências previamente estabelecidas naquela oportunidade podem ter desestimulado a participação de outros licitantes exatamente por não possuírem o cadastro no órgão ambiental municipal competente, entendemos que a Companhia está vinculada à referida disposição, não sendo possível a sua inobservância.
Sendo assim, tendo o contrato firmado entre as partes sido firmado em inobservância as disposições editalícias, quer quanto a questão do prazo para a apresentação da documentação complementar, quer em relação a ausência de apresentação da referida documentação exigida de forma expressa no edital, impõe-se a observância do princípio da autotutela administrativa, anulando-se o contrato eivado de vícios que o tona ilegal.
 (...) 
Quanto à questão relacionada a anulação do certame em si, temos que o Tribunal de Contas da União já havia se pronunciado sobre o referido certame por meio do Acórdão 432/2020-TCU-1º Câmara, pelo qual foi determinada a adoção de uma séria de providências visando a correção do instrumento convocatório. 
Conforme se verifica da manifestação do referido órgão de controle juntada as fls. 2440/2444, em que pese parte destas determinações terem sido sanadas, uma delas acabou não sendo corrigida, o que ensejou nova manifestação do TCU por meio do Acórdão 7.057/2020 (fls. 2440) , no qual se verifica:
 (...) 
Assim, comprovado o descumprimento de dispositivos legais básicos na realização de certame licitatório, impõe-se a adoção das providências necessárias ao exato cumprimento da lei, procedendo à anulação do respectivo processo.
Neste sentido é a orientação do TCU:
[transcreve jurisprudência do TCU adotada em casos em que o vício constatado prejudicava o andamento do certame]
No documento mais recente (peça 115) , a Companhia se referiu a supostas contradições nas instruções técnicas desta Corte, quanto ao não atendimento do subitem 1.8.1.3 do Acórdão 432/2020-TCU-Primeira Câmara, porém não soube precisar quais seriam as tais contradições.
Nesse ponto, entende-se que o entendimento da Ceagesp não merece prosperar. Na instrução do Acórdão 7.057/2020-TCU-1ª Câmara, quando nos reportávamos ao não atendimento do subitem 1.8.1.3 do Acórdão 432/2020-TCU-Primeira Câmara (peça 55, p. 3-4) , deixou-se claro que a irregularidade que ainda perdurava no edital não havia comprometido, de fato, a competitividade do certame, não devendo, por conseguinte, propiciar-lhe a anulação:
20. Por outro lado, apesar da potencial restrição da competividade sendo mantida pela Ceagesp no edital do Pregão Eletrônico 40/2019, ainda, tem que ser levado em consideração que, em consonância com a análise que afastou outras supostas irregularidades levantadas no TC Processo 018.560/2020-2, a exigência não comprometeu efetivamente o certame, tendo em vista que foi observada a existência de competitividade real entre licitantes, com propostas que reduziram consideravelmente o preço em relação ao estimado.
Em verdade, apenas o Acórdão 432/2020-TCU-Primeira Câmara havia pugnado pela necessidade de retificações no edital, ainda assim, caso a Ceagesp resolvesse retomar o procedimento licitatório, que, àquela altura, estava suspenso pela Administração. Nas demais intervenções desta Corte, seja por intermédio do Acórdão 7.057/2020-TCU-1ª Câmara, seja por meio da oitiva prévia resultante da última rodada de instrução (peças 82-84) , a postura foi sempre pela possibilidade de continuidade do certame, tendo em consideração que as falhas observadas poderiam ser superadas (peça 82, p. 8-9) :
33. Portanto, não se mostra razoável, tampouco econômico para a Ceagesp, descartar a melhor proposta da licitação, em razão de irregularidade formal que aparentemente já foi saneada pela representante, considerando ainda que existe a vigência concomitante à licitação de contrato emergencial mais oneroso, e que está prestes a se encerrar, com a possibilidade de prorrogação da situação emergencial, em razão de eventual ausência de desfecho do PE 40/2019. 
34. Além disso, ainda que a representante não possa ser habilitada por descumprir regra editalícia, a suposta anulação total do certame com fundamento nos Acórdão 432/2020-TCU-Primeira Câmara e 7.057/2020-TCU-1ª Câmara, ambos da relatoria do Ministro-Substituto Weder de Oliveira, iria de encontro ao interesse público, conforme já exposto, uma vez que ainda existem seis propostas de licitantes que estariam com valores abaixo do praticado na contratação emergencial citada, inclusive a proposta da própria empresa contratada emergencialmente - Multilixo Remoções de Lixo Sociedade Simples Ltda. (peça 78, p. 6) . Assim, deve-se ouvir a estatal para que se pronuncie se as demais licitantes classificadas possuem condições de atender às regras do edital, sobretudo às relativas à qualificação técnica.
As razões que levaram a Ceagesp a decidir pela inabilitação da Limpebras e propor a aplicação de penalidade à empresa estão fundadas no Parecer Jurídico 213/2020, de 23/6/2020, e no Parecer Dejur/Setra 262/2020, de 7/8/2020, respectivamente nas peças 109 e 108 destes autos, cujos excertos principais se carreiam para a instrução:
Parecer Jurídico 213/20
 (...) 
O edital estabeleceu que o prazo para apresentação do cadastro na Amlurb seria de 05 (cinco) dias, na forma do item 11.2.1 conjugado com o item 11.2.3, letras "e" e "f" do Edital (vide fls. 242 e verso, reproduzido às fls. 432 e verso) , contados do ato homologatório no Diário Oficial da União, cujo caso concreto em exame, ocorreu no dia 7 de maio de 2020 (fls. 1472) , mas, conforme se verifica da Ata de reunião realizada no Departamento de Entreposto da Capital - DEPEC, até o dia 12 de maio de 2020, não havia qualquer cadastro válido e regular junto ao referido órgão municipal competente. Aliás, o derradeiro prazo para apresentação do documento era justamente o dia 12/5/2020, na forma do Edital (fls. 432 e verso) , o que não foi observado e nem tampouco cumprido pela empresa licitante vencedora, porém, isso não foi o suficiente para a formalização ilegal de sua contratação.
 (...) 
Houve uma tentativa de maquiar a verdade dos fatos por parte da empresa declarada vencedora, ao protocolar na data de 08 de maio de 2020, pedido afirmando que "...vem, respeitosamente apresentar regularidade para executar as atividades de coleta e transporte de resíduos sólidos urbanos no município de São Paulo. Sendo assim, a LIMPEBRAS ENGENHARIA AMBIENTAL LTDA. encontra-se regulamente inscrito junto a AMLURB sob nº TR2309932/2020, conforme documento anexo".
O documento anexo mencionado é, na verdade, um QR Code, que em nada acrescenta e não comprova o cadastro da empresa, apenas demonstra que a empresa vencedora havia solicitado o cadastro, o que encontra barreira técnica no Edital, no item 7.9.3.3. (fls. 240) , onde ceagespceagesp.gov.br - www.ceagesp.gov.b expressamente está previsto que "não serão aceitos protocolos de entregas ou solicitação de documentos em substituição aos documentos requeridos no presente Edital e seus Anexos", o que veio a ser reproduzido inteiramente no item 7.9.3.3 de fls. 430, do Edital retificado.
Aliás, segundo mensagem de e-mail enviada pelo Sr. Marcelo Farnezi, gestor técnico do contrato, ao órgão responsável pelo cadastro da Amlurb - Autoridade Municipal de Limpeza Urbana da cidade de São Paulo, situação ocorrida em 13 de maio de 2020, isto é, 05 (cinco) dias após a assinatura do contrato com a empresa declarada vencedora do certame e 06 (seis) dias após a publicação de sua homologação e adjudicação no Diário Oficial da União (fls. 1472) , "Até o presente momento a empresa citada está com o cadastro INCONSISTENTE, por não ter apresentado as documentações exigíveis para finalização do seu cadastro", que corrobora o entendimento de que era imprescindível a sua apresentação para o fim de formalizar o contrato, não tendo o referido cadastro, logo tornou-se nulo o termo e deve ser assim declarado, como forma de correção de seus próprios atos, pois eivados de vícios, conforme preceitua a Súmula 473, do C. STF.
 (...) 
Ainda que se considere a contagem para dias úteis, tendo iniciado no dia 8/5/2020, sexta-feira, retornado no dia 11/5/2020, segunda-feira, o prazo escoaria, neste excessivo raciocínio, no dia 14/5/2020. Contudo, até junho de 2020, não havia cadastro da empresa vencedora junto a AMLURB, fato que somente veio a ocorrer após a expedição de seu Alvará, pela Prefeitura de São Paulo, na data de 04 de junho de 2020, ou seja, muito além do prazo legal previsto no edital, resultando na ilegalidade no firmamento de seu contrato, devendo ser imediatamente corrigido sob pena de reconhecer e pactuar com a prática de ato ilegal, que afronta disposições do Edital e, sobretudo, da própria legislação vigente.
 (...) 
Entendendo ser caso de desfazimento do processo licitatório, a Administração deve comunicar aos licitantes essa sua intenção, oferecendo-lhes a oportunidade de defender a licitação promovida, procurando demonstrar que não cabe o desfazimento, antes da decisão ser tomada.
Por tal decisão portanto, infere-se que é dever da Administração a apenação de empresas que praticarem injustificadamente ato ilegal tipificado no artigo 7º da Lei nº 10.520/02.
Sendo assim, e considerando as disposições editalícias, desde que observados o contraditório e a ampla defesa, não verificamos óbices quanto a aplicação de penalidade em razão da conduta perpetrada pela licitante.
Por fim, considerando que os serviços em questão estão sendo executados em caráter emergencial, sugere-se que sejam adotadas as providências necessárias para abertura de novo certame, imediatamente ao encerramento do presente processo.
Parecer Dejur/Setra 262/2020
 (...) 
Pois bem, verifica-se dos autos que a empresa Limpebras, as fls. 1351/1352 (Vol. VI) , apresentou declaração expressa que sendo vencedora do certame, apresentaria ANTES DA CELEBRAÇÃO DO CONTRATO os documentos acima mencionados.
Fato é que esta declaração [exigida pelo item 5.2.3.f6 do edital] não foi cumprida pela referida empresa, conforme se constata ao longo do processo administrativo, em dois pontos: O primeiro deles em relação "a observância do prazo para a apresentação da documentação" e o segundo em relação "a licença de operação expedida por órgão ambiental competente, que autorize a licitante a executar a atividades de coleta e transporte de resíduos sólidos urbanos no município de São Paulo".
Isto porque, conforme se verifica da manifestação da área gestora (CI nº 033/2020 de 28/07/2020) , resta cristalino o não atendimento das disposições editalícias, no prazo fixado, em relação a licença de operação expedida por órgão ambiental municipal competente.
 (...) 
Ao firmar o instrumento contratual na data de 07/05/2020, a Limpebras abdicou do prazo editalício de 5 dias, sendo sua obrigação ter apresentado naquela oportunidade os documentos exigidos no item 11.2 do edital, o que não se verificou. Pelo contrário, o que se verifica da ata de reunião do dia 12/05/2020 é que os documentos complementares somente foram entregues, de forma parcial, naquele dia, ou seja, 5 dias após a assinatura do contrato, regra esta não insculpida no regramento editalício.
Nesta linha de raciocínio é importante destacar também que a Limpebras, as fls. 1436, apresentou declaração de ciência e aceite dos termos do edital e anexos, bem como cumprimento pleno dos requisitos de habilitação do edital. Além disso, na declaração de fls. 1351/1352, a Limpebras se compromete, se vencedora, a apresentar em 5 dias a documentação complementar. Portanto, em duas oportunidades a Limpebras assumiu expressamente o compromisso previsto no edital, entretanto deixou de cumpri-lo quando lhe teve o objeto da licitação homologado e adjudicado.
Sendo assim, sabedora de suas obrigações e deveres ao se vincular aos termos do edital a Limpebras, tinha por obrigação apresentar os documentos complementares relacionados no edital, nos 5 dias subsequentes a data da publicação da homologação e adjudicação, sob pena da sua declaração caracterizar crime de falsidade ideológica, previsto no artigo 297 do Código Penal: Falsificar, no todo ou em parte, documento público, ou alterar documento público verdadeiro: Pena - reclusão, de dois a seis anos, e multa.
Conforme se observa, houve erro da Ceagesp quando assinou o contrato com a Limpebras sem que a empresa detivesse, naquela ocasião, as condições de habilitação requeridas pelo edital. Essa incorreção pode ser atribuída à pressa para celebração do instrumento, dado que sequer foram observados os prazos previstos para saneamento da documentação. Porém, os elementos que se detêm nos autos informam que a empresa também contribuiu para a ocorrência de tal situação.
A Limpebras, de certo modo, induziu ao erro a Administração quando declarou, em 8/5/2020, data em que foi celebrado o contrato decorrente do PE 40/2019, que se encontrava regularmente inscrita perante a Amlurb (peça 109, p. 12) , quando o documento comprobatório por ela informado se constituía de simples protocolo junto àquela autarquia municipal, sendo que o registro somente veio a ser efetivado, de fato, em 8/6/2020 (peça 87, p. 18) , um mês depois da assinatura do instrumento.
Há nos autos elementos que socorrem a tese da empresa no sentido de que o descumprimento dos prazos se deu por motivos alheios à sua vontade, relacionados à pandemia do coronavírus, os quais poderiam, pelo menos em tese, em nome do princípio do formalismo moderado, terem sido acatados pela Companhia e permitido a execução do instrumento contratual. 
Entretanto, dada a contribuição da empresa para a ocorrência da situação irregular, qual seja a assinatura do contrato sem preenchimento das condições de habilitação, entende-se que há razoabilidade na decisão da Ceagesp ao decidir pela inabilitação da Limpebras. No caso, a Companhia procurou se preservar da alegação de que a apresentação intempestiva dos documentos complementares de habilitação viesse a caracterizar algum tipo de vicio insanável na licitação.
Nas intervenções mais recentes no processo (peças 102 e 113) , a Limpebras se contrapôs aos esclarecimentos prestados pela Ceagesp perante o Tribunal e informou sobre a interposição de apelação no Mandado de Segurança (MS) impetrado pela Construrban, que também decidira pela inabilitação da empresa. Em ambos os casos, sempre reforçando a necessidade de adoção de medida cautelar para suspender os efeitos das nulidades do contrato e de sua habilitação, declaradas pela Ceagesp, e para interromper o contrato emergencial, porque mais oneroso para a Administração.
Sobressaem-se das alegações mais recentes da Limpebras as seguintes informações: o recurso administrativo por ela apresentado se limitara à inabilitação da empresa, sendo que não houve oportunidade de defesa em face da rescisão unilateral do contrato; a Ceagesp omitiu, em suas manifestações perante a ação de MS, que o contrato já havia sido assinado, impedindo a Limpebras de integrar a lide; pela data em que o certame foi concluído, e considerando que a liminar no MS não foi deferida, houve tempo mais do que suficiente para a Ceagesp emitir a OS para iniciar a execução do contrato, ou mesmo para, após regular processo administrativo, caso a empresa descumprisse as suas obrigações contratuais, anular o instrumento e fazer nova licitação; ao optar pela inércia, a Ceagesp demonstrou falta de apreço com a coisa pública e com os interesses do terceiro de boa-fé, anulando o contrato sob entendimento distorcido tanto da sentença proferida no MS quanto dos Acórdãos do TCU; além disso, a Ceagesp propôs aplicar sanção à Limpebras por fato que ela própria, Ceagesp, havia dado causa.
São questionamentos que se entende não interferem no mérito processual, mormente porque o contrato utilizado como referencial do direito consolidado, fora assinado precocemente, sem obedecer às prescrições do edital.
Concluindo esse tópico, tem-se que a decisão da Ceagesp pela anulação do PE 40/2019 - fato este que ainda não se consolidou - não esteve fundamentada, essencialmente, nas decisões do Tribunal proferidas no curso deste processo de representação, mas fundamentalmente, no princípio da vinculação ao edital. O encaminhamento dessa questão, envolvendo a anulação do PE 40/2019, será devidamente tratado a seguir, após a análise das demais questões envolvendo o certame.
Item c: não cobrar, no momento processual adequado - após a homologação do certame e antes da assinatura do contrato -, documentação complementar da representante, exigida no item11.2.3, letra 'f', do edital, contrariando regra estipulada no item 11.2.1 do instrumento convocatório.
Item d: assinar contrato com a representante sem que todas as exigências editalícias fossem cumpridas, notadamente a que foi exigida no item 11.2.3, letra 'f', do edital, contrariando regra do item 11.2.4 do instrumento convocatório.
Item e: se a representante possui condições de cumprir atualmente a exigência do item 11.2.3, letra 'f', do edital do Pregão Eletrônico 40/2019, considerando princípios que norteiam as licitações públicas: formalismo moderado, seleção da proposta mais vantajosa, economicidade e razoabilidade.
Manifestação da Unidade Jurisdicionada (peça 93, p. 3-4) :
	a) todos os argumentos já se encontram superados e prejudicados de análise, considerando a decisão judicial proferida nos autos do Mandado de Segurança em trâmite perante a 21ª Vara Cível Federal de São Paulo, impetrado por Construrban Logística Ambiental Ltda., contra ato tido como ilegal imputado à Pregoeira Chefe da Seção de Licitações da Ceagesp;
	b) o Poder Judiciário concedeu a segurança com o fim de declarar a nulidade da decisão que considerou habilitada a licitante Limpebras Engenharia Ambiental Ltda. e, por consequência, declarou a nulidade de todos os atos administrativos editados no mesmo procedimento que guardassem relação de dependência com o ato administrativo anulado; e
	c) é certo que a anulação da habilitação da empresa induz à desconstituição do contrato com ela firmado.
Análise conjunta dos itens 'c', 'd' e 'e' da oitiva do Tribunal:
A Ceagesp não adentrou no cerne dos questionamentos, preferindo se sustentar na tese de que eles já foram todos superados em razão da decisão judicial que determinou a inabilitação da Limpebras.
Sobre a assinatura do contrato, sem que a Limpebras houvesse apresentado toda a documentação complementar de habilitação, os pareceres adotados no curso do processo demonstram o desencadeamento de atos sob a responsabilidade da Ceagesp, e que foram praticados sem observância dos ritos e das formalidades previstos no edital: 
Parecer Jurídico 213/20 (peça 109) :
 (...) 
Nos chamou a atenção o fato de que às fls. 685, a Pregoeira, Sra. Maria Valdirene, juntamente com seu superior hierárquico, Sr. Cláudio Ricardo Boltros, fizeram a conferência de documentos descritos as fls. 683/687, para o fim de certificarem e atestarem nas datas, respectivamente, de 11 e 12 de março de 2020, que entre eles estava justamente o cadastro na Autoridade Municipal de Limpeza Urbana - AMLURB (vide letra "f.6" e "f.7" do item 5.2.3) , sendo certo que a empresa não detinha qualquer registro, conforme se verifica do documento acostado ao presente, cuja cópia ficou sob a guarda do Chefe do SESAR, Sr. Marcelo Farnezi, e que determinou tal registro em Ata em 12/6/2020.
Em que pese não tenham "ticados" os subitens, tendo realizados somente para o itens, o fato é que deixaram (omissão) de certificar a ausência do documento, isto é, de que a empresa não teria apresentado e que não a tinha cadastro junto ao Amlurb naquela data constante do checklist.
 (...) 
O contrato jamais poderia ter sido confeccionado e formalizado na ausência dos referidos documentos exigidos em lei, mesmo que não tivesse sido exigido no edital, por serem parte de texto legal, mas, é de se considerar que eles foram expressamente considerados no instrumento convocatório, motivo pelo qual há um flagrante de ilegalidade que demanda a correção dos atos praticados. Lembrando que, o item 11.2.4. (verso de fls. 432) , negritado para destaque no Edital, estabelece expressamente que "somente após a aprovação da documentação acima elencada, será permitida ao adjudicatário assinar o contrato", mas, mesmo sem a comprovação do cadastro na Amlurb e demais pontos destacados acima, foi publicada a homologação e adjudicação do objeto do certame e consequentemente providenciada a confecção de seu contrato, o que veio a ser formalizado no dia 8 de maio de 2020, porém, sem a mínima condição técnica e jurídica, de modo a constituir ato ilegal passível de correção.
Parecer Dejur/Setra 262/20 (peça 108) 
 (...) 
Aliás, a irregularidade aqui, inclusive, se mostra precedente, pois a documentação deveria ter sido entregue ANTES DA ASSINATURA DO CONTRATO, nos 5 dias subsequentes ao da homologação. Mas ao que se verifica do contrato de fls. 2337/2411 é que o mesmo, misteriosamente, foi assinado na mesma data em que houve a publicação da homologação e adjudicação no Diário Oficial da União (fls. 1472) , ou seja, 07/05/2020.
Em sendo assim, na ânsia de se firmar rapidamente o contrato, embora o edital dispusesse de prazo para a apresentação da referida documentação complementar em 5 dias úteis (podendo ser prorrogado mediante pedido formal - o qual também não verificamos dos autos - item 11.21 e 11.2.1.1 do edital) , fato é que, então, deveria a Limpebras ter fornecido toda a documentação complementar naquela data (07/05/2020) e na mesma data ter sido analisada e validada pela área gestora, antes da assinatura do instrumento contratual, não tendo cabimento, portanto, se discutir a apresentação a posteriore dos referidos documentos.
Ao que se apresenta, houve falhas no processo de verificação e de certificação da documentação complementar necessária para a assinatura do contrato. A celebração imediata do instrumento, antes mesmo de que fosse esgotado o prazo para saneamento de eventuais inconsistências de habilitação, parece ter contribuído com a consecução do pacto em momento em que a empresa ainda não cumpria as condições de habilitação previstas no edital.
Sobre o tema, o Parecer Jurídico 213/2020 (peça 109, p. 21) sugere a instauração de sindicância administrativa para apurar os fatos e possivelmente punir os responsáveis, porém não se tem notícias de que tal providência tenha já sido adotada:
Diante do exposto, este Departamento Jurídico opina pela anulação do certame, retificação do edital e nova publicação, diante de tantas ilegalidades evidenciada e que merecem pronta correção. Destarte, à luz do artigo 133, da Constituição Federal de 1988, incumbe a este departamento jurídico prestar consultoria sob prisma estritamente jurídico, não competindo adentrar à conveniência e oportunidade dos atos praticados no âmbito da Administração, nem analisar aspectos de natureza eminentemente técnico-administrativa, todavia, diante da flagrante ilegalidade aqui evidenciada, entendemos que seja o caso de instauração de sindicância administrativa para apurar os fatos e possivelmente punir os responsáveis.
Entende-se que, apesar de restar caracterizada a falha em questão, consistente na assinatura do contrato com a representante sem que todas as exigências editalícias tivessem sido cumpridas, notadamente a que foi exigida no item 11.2.3, letra 'f', do edital, considerando que não restou caracterizado indício de má-fé, já que a Companhia, na verdade, vinha tentando dar seguimento à contratação da empresa que havia apresentado a proposta mais vantajosa para a Administração, e considerando que, ao final, houve a anulação do contrato, da homologação do certamente e do ato de habilitação da Limpebras, não seja o caso de punição dos responsáveis e, nem mesmo, de ciência à Companhia. 
Presentemente, tendo em vista a alínea 'e' da oitiva supra, mesmo que pudéssemos superar a questão no âmbito do Tribunal, considerando o preenchimento, ainda que extemporâneo, das condições de habilitação, a opção de se reconsiderar a inabilitação da Limpebras e de retomar a contratação já não persiste. Eventual decisão nesse sentido esbarraria na sentença judicial que também determinou a inabilitação da empresa, por motivos distintos dos apurados na presente representação.
Nessa situação, a opção que melhor se coaduna ao interesse público, considerando a existência de outras propostas no certame cujos preços se apresentam mais vantajosos para a Administração do que o preço pactuado no contrato emergencial atualmente em vigor, é retomar o andamento do PE 40/2019, decidindo sobre o recurso da Limpebras e dando prosseguimento à fase de habilitação. Nesse sentido é que se propõe a expedição de determinação à Ceagesp.
Registre-se que no âmbito do Contrato 059/19-2133-1909-05-030-11-1, celebrado sob condições emergenciais e recentemente prorrogado pela Ceagesp (peça 107; peça 113, p 38) , a prestação mensal foi estabelecida em R$ 2.024.032,10, que corresponde a um valor anual (utilizado como referência para as propostas de preços no pregão) de R$ 24.288.385,20, superior, inclusive, aos R$ 22.567.339,44 estimados pela Administração (peça 50, p. 76) . Ao passo em que a ata inicial do pregão, de 4/3/2020 (peça 116) , relaciona outras cinco empresas participando ativamente da fase de lances, com propostas abaixo de R$ 18.000.000,00. A Multilixo, empresa beneficiada pela contratação emergencial, ofereceu seu último lance de R$ 20.657.000,00.
Também se deve consignar que outra questão direcionou os encaminhamentos da Ceagesp pela anulação do PE 40/2019, qual seja a indefinição quanto à localização da unidade de transbordo, prevista no item 9.7 do edital (peça 50, p. 42) . Nesse sentido, os seguintes trechos do Parecer Jurídico 213/2020 (peça 109, p. 20-21) :
Contudo, diante do avanço ilegal materializado na formalização do contrato e do encerramento da competência da Comissão de Licitação consequentemente dos atos da Pregoeira, logo não há mais razão para dar continuidade ao presente procedimento, devendo aplicar o item 10, do Edital (verso de fls. 431) , onde o Diretor Presidente "...compete anular este Pregão por ilegalidade, de ofício ou por provocação de qualquer pessoa, e revogar o certame por considerá-lo inoportuno ou inconveniente diante de fato superveniente, mediante ato escrito e fundamentado".
Não se trata de revogação, mas de anulação por vícios insanáveis provocados por atos ilegais praticados no procedimento, conforme minuciosamente descrito acima, de modo que, sugerimos o aproveitamento da oportunidade para promover uma pequena retificação do edital, para estabelecer que as licitantes apresentem transbordo instalado na região da grande São Paulo ou, ainda, em distância inferior ao aterro por ele apresentado, contudo, com todos as licenças e cadastros exigidos pela Lei Municipal 13.478/02, considerando que a origem dos resíduos são gerados dentro desta Capital, além do que, não pode se distanciar em muito da localidade do Entreposto Terminal de São Paulo, justamente pela natureza provisória do transbordo para o fim de permitir a urgência na destinação dos resíduos com o fim de evitar maiores prejuízos, bem como, exigir expressamente que apresente cadastro no SIVISA, por força de disposição legal acima destacado.
O cumprimento de tal exigência também permeou a habilitação da Limpebras, porém acabou sendo superado pela falta de definição do edital, conforme se extrai do Parecer Dejur/Setra 262/20 (peça 108, p. 11-12) :
Neste ponto, então, conforme se verifica da ata de reunião de 12/05/20 (fls. 2162/2163) a empresa foi questionada pelo gestor quanto a distância da Unidade de Transbordo e por conta deste questionamento o representante da empresa, por entender não haver previsão no edital quanto a distância, propôs apresentar um ou mais aterros sanitários que seriam utilizados como transbordo, vindo a fazer tal indicação posteriormente. 
Não houve manifestação acerca da possibilidade de substituição do transbordo por outros dois aterros, conforme informado pela área. 
De fato, pela argumentação até aqui exposta, tal substituição não poderia ocorrer sob pena de se violarem as regras do edital, que exige a apresentação de duas coisas distintas:
 (...) 
Por outro lado, também nos parece que a questão aqui foi mal conduzida quanto a apresentação do Termo de Compromisso da Unidade de Transbordo.
Conforme acima delineado, de fato, a Limpebras apresentou o Termo de Compromisso da Unidade de Transbordo, e independentemente de toda discussão acerca da questão do prazo de apresentação da documentação (antes da assinatura do contrato) conforme acima mencionado, o objeto de discussão nesta hipótese difere daquela constante da análise acima efetuada pois, neste caso, a Limpebras apresentou o Termo de Compromisso da Unidade de Transbordo, independentemente do fato da referida Unidade estar situada a uma distância não considerada razoável para a finalidade ao qual a mesma se destinava, mas diante da ausência de limitação neste sentido no instrumento convocatório, é possível concluir que em relação a esta questão não caberia insurgência da Administração, pois o requisito editalício teria sido cumprido.
Todavia, diante da última manifestação da Ceagesp nos autos, em expediente de 15/10/2020 (peça 115) , em que a Companhia formulou "consulta" quanto à manutenção ou não do edital do pregão, conclui-se que a própria Ceagesp entende que pode ser dado prosseguimento ao certame e, portanto, essa questão da indefinição quanto à localização da unidade de transbordo seria contornável.
Item f: se as licitantes subsequentes na ordem de classificação possuem condições de cumprir todas as exigências do edital do Pregão Eletrônico 40/2019, considerando que ainda existem seis propostas com preços abaixo do praticado no contrato emergencial vigente.
Manifestação da Unidade Jurisdicionada (peça 93, p. 4) :
	a) não seria possível conhecer de tal fato no momento. Com a inabilitação da Limpebras e o retorno à fase anterior, seria preciso verificar se a próxima habilitada reuniria os requisitos mínimos de habilitação previstos no edital. Entretanto, houve deliberação institucional pela anulação da licitação, com a correção de todas as irregularidades e ilegalidades, notadamente quanto à implementação das determinações contidas nos acórdãos já mencionados, para a solução efetiva dos apontamentos constatados, inclusive na seara judicial.
Análise:
Mais uma vez, dada a informação da Ceagesp de que a decisão pela anulação da licitação teria sido motivada, ainda que parcialmente, pelas decisões do TCU, cabe destacar que não houve tal orientação. Pelo contrário, com exceção das determinações proferidas pelo Acórdão 432/2020-TCU-Primeira Câmara, para retificações no edital, quando o certame anterior (PE 23/2019) já se encontrava suspenso, as demais intervenções do Tribunal, mediante o Acórdão 7.057/2020-TCU-1ª Câmara e a oitiva do Ofício 50813/2020-TCU/Seproc (peça 90) , se houveram sempre pela continuidade da licitação.
Quanto ao desconhecimento das condições de habilitação das demais proponentes, objeto específico do item da oitiva do Tribunal, são procedentes os argumentos da Ceagesp. Tendo a diretoria da Companhia se encaminhado pela anulação do pregão, não havia razão em dar continuidade ao certame e analisar as condições de habilitação das demais licitantes.
Entretanto, tal situação não deixa de recomendar a proposição aventada, no sentido de se expedir determinação para que a Ceagesp dê prosseguimento ao pregão.
Item g: situação atual do Contrato Emergencial 059/19-2133-1909-05-030-11-1, celebrado em 3/4/2020 com a Multilixo Remoções de Lixo SS Ltda., no valor de R$ 2.024.032,10 ao mês, esclarecendo se haverá prorrogação da situação emergencial, tendo em vista que ainda não houve o desfecho do Pregão Eletrônico 40/2019 e que o contrato emergencial em comento possui vigência até 2/10/2020.
Manifestação da Unidade Jurisdicionada (peça 93, p. 4-5) :
	a) a atual gestão está analisando a legalidade do instrumento, bem como uma possível revisão dos valores pagos por meio de uma nova pesquisa prévia de preços, para apurar o valor estimado para futura contratação.
Análise:
Se de fato houve nova pesquisa de preços para aferição dos valores pagos no âmbito do contrato emergencial, ela não chegou a um resultado favorável. As informações de que se dispõem dão conta de que o contrato foi prorrogado por mais 180 dias, a partir de 2/10/2020, sem que tenha sido alterado o valor da prestação (peça 113, p. 38) .
As contratações diretas, entre as quais as contratações emergenciais (art. 29, XV, da Lei 13.303/2016) , devem ser instruídas com a caracterização da situação de emergência, com a razão da escolha do fornecedor e com a justificativa quanto ao preço contratado, nos termos do § 3º, incisos I a III, do artigo 30 da mesma Lei.
No caso em exame, há manifesta diferença entre a proposta da empresa Limpebras, de R$ 1.275.000,00, e o preço contratado com a Multilixo Remoções de Lixo Sociedade Simples Ltda. no contrato emergencial (R$ 2.024.032,10) . Entretanto, há de se considerar a influência do prazo de vigência do instrumento, mais exíguo na contratação emergencial, os custos de mobilização e desmobilização incorridos pela contratada, que são diferidos por período mais curto no contrato emergencial, como também a equivalência entre a última proposta da Multilixo na licitação (correspondente a R$ 1.721.416,67 mensal) e o preço pactuado no contrato emergencial. Portanto, entende-se que não há indícios suficientes para se caracterizar eventual sobrepreço nos contratos emergenciais.
Item h: situação atual do Pregão Eletrônico 40/2019, considerando que a demasiada inércia para o seu desfecho permite a manutenção de contrato emergencial mais oneroso para a Administração Pública.
Manifestação da Unidade Jurisdicionada:
	a) a análise da instrução técnica apenas sob o aspecto da economicidade não deve prosperar, considerando as irregularidades e ilegalidades dos atos administrativos praticados até então, o que, inclusive encontra-se ressaltado e respaldado pelos pareceres jurídicos da assessoria jurídica da Ceagesp, consolidando o princípio da segurança jurídica;
	b) diferentemente do que entende a última instrução técnica do processo, não é viável consolidar situações desta natureza, principalmente porque não há que se falar em ato jurídico perfeito, nem em direito adquirido à manutenção de situação ilegal aos interesses da entidade, em especial por violação a leis, princípios e regulamento;
	c) houve uma colisão de princípios a ensejar ponderação por parte da Administração, bem como uma afronta direta e manifesta a regras licitatórias e constitucionais, que também deram margem ao raciocínio do sopesamento de valores. Diante deste cenário, tomar um novo caminho com uma nova decisão administrativa, mesmo em homenagem aos princípios da economia e da efetividade, não foi uma tarefa fácil por parte dos gestores, sendo inapropriado afirmar ter havido demasiada inércia para a finalização do certame; e
	d) no que se refere à fase atual do PE 40/2019, após a inabilitação da Limpebras, a empresa registrou sua intenção de recorrer no Sistema Comprasnet e, posteriormente, apresentou suas razões recursais, que foram decididas pela Pregoeira. Presentemente, os autos encontram-se com a autoridade competente para ratificação ou não da decisão proferida pela Pregoeira. Contudo, por força da decisão judicial citada, a discussão sobre a habilitação ou não da empresa Limpebras perde sentido, prejudicando a própria representação por perda superveniente do objeto. De tal modo que a deliberação pela anulação do certame, com a publicação de um novo edital, desta feita regular, sob as óticas do planejamento, legal e procedimental, é o caminho mais acertado.
Análise:
Divergindo em parte do entendimento inicialmente manifestado pela anulação do PE 40/2019, a Ceagesp veio aos autos, mediante expediente de 15/10/2020, indagar o Tribunal sobre a possibilidade de manutenção do edital.
Conforme já aventado na análise dos itens 'c', 'd' e 'e' da oitiva do Tribunal, a opção de se reconsiderar a inabilitação da Limpebras e de retomar o contrato original não pode ser mais considerada, porque eventual decisão nesse sentido esbarraria na sentença judicial que também determinou a inabilitação da empresa. Na situação atual, a alternativa que melhor se ajusta ao interesse público é retomar o andamento do pregão, decidindo o recurso da Limpebras e dando sequência à fase de habilitação. É isso que se propõe ao final.
Conclusão
Os argumentos da empresa representante, conquanto razoáveis, foram em parte mitigados pelos esclarecimentos da Ceagesp, de tal modo que não constituem o pressuposto da plausibilidade jurídica.
Feitas essas considerações, propõe-se indeferir o pedido de medida cautelar, formulado pela representante Limpebras Engenharia Ambiental Ltda., uma vez ausentes os pressupostos do perigo da demora e da plausibilidade jurídica, essenciais para sua concessão.
Será proposta determinação à Ceagesp, na forma descrita nesta instrução, deixando-se de ouvir previamente os gestores, no tocante à construção participativa das deliberações, em razão de que a Ceagesp já se manifestou recentemente nos autos, quando indagou sobre a possibilidade de manutenção do pregão (peça 115) .
Hão de ser retomadas ainda as medidas prescritas nos itens 35.1 a 35-4 da proposta de encaminhamento da instrução da peça 74, onde se analisaram as razões de justificativas apresentadas pelo então Diretor-Presidente da Ceagesp e pela pregoeira da estatal, e que deixaram de ser apreciadas para análise da representação superveniente da Limpebras.
Além disso, diante do exposto, os elementos constantes dos autos permitem, desde já, a avaliação quanto ao mérito da presente representação como parcialmente procedente, posto que improcedente em razão das alegações da Limpebras, porém procedente quanto à questão levantada pela Unidade Técnica, envolvendo a assinatura do contrato sem atendimento dos requisitos de habilitação.

	F. Impacto dos Encaminhamentos Propostos

	Haverá impacto relevante na Unidade Jurisdicionada e/ou na sociedade, decorrente dos encaminhamentos propostos?
	Não

	G. Pedido de Ingresso aos Autos, de Informações/Vistas/Cópias, e de Sustentação Oral

	Há pedido de ingresso aos autos?
	Sim

	Análise:

	O pedido formulado pela representante para ingressar como interessada no processo (peça 77, p. 6) já foi deferido pelo Ministro Relator (peça 84, p. 9) .

	Há pedido de informações/vistas/cópia do processo?
	Sim

	Análise:
O pleito da Limpebras foi deferido juntamente com o pedido formulado pela empresa para ingressar nos autos como interessada (peça 84, p. 9) . 

	Há pedido de sustentação oral?
	Não

	H. Processos Conexos e Apensos

	Há processos conexos noticiando possíveis irregularidades na contratação ora em análise?
	Sim

	Número do TC
	Descrição Sumária
	Estado Atual
	Situação Atual

	TC 018.560/2020/2
	Representação sobre supostas irregularidades no PE 40/2019. Considerada improcedente pelo Acórdão 1.306/2020-TCU-Plenário, relator o Ministro Bruno Dantas
	Encerrado
	Arquivado

	Há processos apensos?
	Sim

	Número do TC
	TC Processo 022.475/2019-2
TC Processo 022.494/2019-7

	I. Proposta de Encaminhamento

	Em virtude do exposto, propõe-se:
1.1. conhecer da representação, satisfeitos os requisitos de admissibilidade constantes no art. 87, § 2º da Lei 13.303/2016, c/c os arts. 235 e 237, VII , do Regimento Interno deste Tribunal, e no art. 103, § 1º, da Resolução - TCU 259/2014;
1.2. indeferir o pedido de concessão de medida cautelar formulado pela representante Limpebras Engenharia Ambiental Ltda.;
1.3. no mérito, considerar a presente representação parcialmente procedente; 
1.4. acolher as razões de justificativa apresentadas por Maria Valdirene Rodrigues da Silva Carlos (CPF XXX.841.218-XX) , pregoeira do Pregão Eletrônico 40/2019, em relação ao item único da audiência; 
1.5. rejeitar as razões de justificativa apresentadas por Johnni Hunter Nogueira (CPF XXX.617.978-XX) , então Diretor-Presidente da Ceagesp, em relação ao item único da audiência, deixando, excepcionalmente, de lhe aplicar a multa legal, em sintonia com o princípio administrativo da proporcionalidade, diante dos elementos de convicção obtidos pelo Tribunal;
1.6. determinar à Ceagesp, com fundamento no art. 250, inciso II, do Regimento Interno/TCU, c/c o art. 4º, inciso I da Resolução - TCU 315/2020, que adote providências com vistas à retomada do PE 40/2019 à fase de habilitação, com a análise dos documentos e proposta da empresa melhor classificada, após a inabilitação da Limpebras, em homenagem aos princípios da eficiência, da economicidade e da vinculação ao instrumento convocatório estabelecidos no caput do art. 31 da Lei 13.303/2016, e informe ao TCU, no prazo de trinta dias, os encaminhamentos realizados;
1.7. encaminhar cópia do acórdão que vier a ser prolatado à Companhia de Entrepostos e Armazéns Gerais de São Paulo (Ceagesp) e à Secretaria de Controle Externo da Agricultura e do Meio Ambiente (SecexAgroambiental) , Unidade Técnica responsável pelas contas anuais da entidade, informando que o seu inteiro teor, incluindo o relatório e o voto que o fundamentam, poderá ser consultado no endereço www.tcu.gov.br/acordaos; 
1.8. encaminhar cópia da deliberação que vier a ser proferida aos responsáveis ouvidos em audiência: Sr. Johnni Hunter Nogueira (CPF XXX.617.978-XX) e Sra. Maria Valdirene Rodrigues da Silva Carlos (CPF XXX.841.218-XX) , bem como aos seus respectivos representantes legais;
1.9. comunicar aos representantes a decisão que vier a ser prolatada; e
1.10. arquivar os presentes autos, nos termos do art. 169, II, do Regimento Interno/TCU, sem prejuízo de que a Selog monitore a determinação supra."

É o relatório.

8.1. André Jansen do Nascimento (51.119/OAB-DF), representando Limpebras Engenharia Ambiental Ltda.  
8.2. Christopher Rezende Guerra Aguiar (203.028/OAB-SP) e outros, representando Johnni Hunter Nogueira.  
8.3. Alessandra Moraes Sá Tomarás (194.911/OAB-SP) e outros, representando Companhia de Entrepostos e Armazéns Gerais de São Paulo.  
8.4. Gustavo Costa Ferreira (38481/OAB-SC) e outros, representando Proactiva Meio Ambiente Brasil Ltda.

Não atuou.

REPRESENTAÇÃO. PREGÃO ELETRÔNICO 40/2019- CEAGESP. SUPOSTAS IRREGULARIDADES NA ANULAÇÃO DO CONTRATO CORRESPONDENTE. PEDIDO DE CONCESSÃO DE MEDIDA CAUTELAR. CONHECIMENTO. DETERMINAÇÃO DE OITIVA PRÉVIA. INDEFERIMENTO DA MEDIDA ACAUTELATÓRIA. EXAME DE MÉRITO. PROCEDÊNCIA PARCIAL. DETERMINAÇÃO À ENTIDADE. ORDENAÇÃO DE CONSTITUIÇÃO DE PROCESSO APARTADO. ORDENAÇÃO DE REALIZAÇÃO DE AUDIÊNCIAS. ENCERRAMENTO DO PROCESSO POR APENSAMENTO DEFINITIVO. COMUNICAÇÕES.

REPRESENTAÇÃO (REPR)

Secretaria de Controle Externo de Aquisições Logísticas (Selog).

O presente processo refere-se a duas representações formuladas pelas empresas Proactiva Meio Ambiente Brasil Ltda. e Limpebras Engenharia Ambiental Ltda., respectivamente, acerca de supostas irregularidades praticadas pela Companhia de Entrepostos e Armazéns Gerais de São Paulo (Ceagesp) nos processos de contratação de empresa para prestação de serviços de coleta seletiva conteinerizada, transporte e destinação final dos resíduos provenientes das atividades de comercialização dentro do Entreposto Terminal de São Paulo - ETSP.
2.	A primeira representação, proposta pela empresa Proactiva Meio Ambiente, noticiou a existências de irregularidades no edital do pregão eletrônico 23/2019 (PE 23/2019) , então suspenso pela própria Ceagesp. Após o saneamento dos autos, este Tribunal prolatou o Acórdão 432/2020-TCU-Primeira Câmara, em que conheceu da representação, considerando-a procedente, e expediu determinação à Ceagesp para, caso resolvesse prosseguir com o certame, providenciasse retificações no edital (Acórdão 432/2020-TCU-Primeira Câmara - peça 40) .
3.	Ao proceder ao monitoramento do cumprimento daquele acórdão, a Secretaria de Controle Externo de Aquisições Logísticas (Selog) constatou que a Ceagesp anulou o PE 23/2019 (peça 55) e lançou, em substituição, o pregão eletrônico 40/2019 (PE 40/2019) , cujo edital continha as retificações determinadas por este Tribunal, com exceção daquela constante do item 1.8.1.3 do referido acórdão, relacionada à exigência de que os profissionais designados para as funções de coordenador geral e de consultor sênior, integrantes da chamada "equipe técnica mínima", detivessem cursos de especialização.
4.	Apesar de o edital conter cláusula potencialmente restritiva à competitividade do certame, verificou-se que, na prática, tal restrição não ocorreu. Tendo em vista, contudo, que a cláusula editalícia mencionada implicou descumprimento do item 1.8.1.3 do edital 432/2020-1ª Câmara, foi determinada, por meio do Acórdão 7057/2020-TCU-Primeira Câmara, a audiência do diretor-presidente da Ceagesp e da pregoeira responsável pela condução do PE 40/2019 (peça 61) .
5.	A Selog promoveu as audiências devidas e concluiu pelo acolhimento das razões de justificativas apresentadas pela pregoeira e pela rejeição das razões de justificativa do diretor-presidente da entidade à época dos fatos, com proposta de não aplicação de multa, considerando o princípio da proporcionalidade.
6.	Estando os autos em meu gabinete, para exame das audiências, a empresa Limpebras Engenharia Ambiental Ltda. formulou nova representação, com pedido de concessão de medida acautelatória, acerca de supostas irregularidades cometidas pela Ceagesp ao anular o contrato decorrente do PE 40/2019 (contrato 074/19-2164-2005-05-030-11-1) , celebrado com a mencionada empresa, e o retorno do certame à fase de habilitação, com a consequente assinatura de contrato emergencial, para a realização do mesmo objeto do referido pregão, o que poderia causar prejuízo ao erário (peça 78) .
7.	No documento constante da peça 77, a representante aduziu os seguintes pontos:
"a) foi vencedora do PE 40/2019, vindo a celebrar em 7/5/2020 o Contrato 074/19-2164-2005-050-11-1 (decorrente da licitação) , com valor mensal de R$ 1.275.000,00. Entretanto, transcorridos mais de 100 (cem) dias da celebração do referido contrato, a Ceagesp se manteve inerte para a emissão da Ordem de Serviço (OS) . Ademais, recentemente foi indevidamente inabilitada no certame por não ter atendido o item 11.2.3, letra 'f', do edital, relativo à habilitação técnica;
b) concomitantemente à inércia para emissão da OS, estaria em curso o Contrato Emergencial 059/19-2133-1909-05-030-11-1 (peça 71, p. 18-39) , firmado entre a Ceagesp e a empresa Multilixo Remoções de Lixo SS Ltda., no valor de R$ 2.024.032,10 ao mês, o que acarretaria dano ao erário na ordem de R$ 3 milhões desde 7/5/2020 - data da celebração do contrato com a representante -, considerando a diferença mensal de aproximadamente R$ 750.000,00 entre o valor emergencial e o do contrato decorrente do PE 40/2019 (R$ 1.275.000,00 ao mês) . Além disso, o prejuízo total do erário poderá atingir a quantia de R$ 10 milhões, tendo em vista custos realizados pela contratada: mobilização e desmobilização dos meios para a execução do contrato, danos emergentes e lucros cessantes, da garantia ofertada para sua contratação, danos morais etc.;
c) a anulação do ato de homologação do PE 40/2019 e, por conseguinte, do contrato decorrente, por não ter atendido o item 11.2.3, letra 'f', do edital, concernente à documentação complementar, não ocorreu de acordo com preceitos do edital, haja vista que entregara todos os documentos exigidos para a habilitação; caso contrário, não teria nem assinado o contrato, visto que a entrega da referida documentação era condição necessária para a celebração; e
d) a Ceagesp não lhe concedeu o direito à ampla defesa e ao contraditório no âmbito do processo licitatório".
8.	Além da concessão de medida cautelar para manter o contrato com a Ceagesp, a representante requereu o ingresso no processo como interessada. 
9.	Diante dos fatos novos, determinei o retorno dos autos à unidade instrutiva para reexame da matéria (peça 79) . A Selog considerou que estavam presentes os requisitos de admissibilidade constantes no art. 87, § 2º, da Lei 13.303/2016 e no art. 87, § 2º, da Lei 13.303/2016, c/c os arts. 235 e 237, VII, do RI/TCU, e no art. 103, § 1º, da Resolução TCU 259/2014, propondo, assim, o conhecimento da representação (peça 82) . Também propôs o deferimento do pedido da representante de ingresso no processo como interessado. Ambas as propostas foram acolhidas, nos termos do despacho de peça 84.
10.	Quanto ao mérito da cautelar, restou demostrada na instrução de peça 82 a existência do perigo da demora, tendo em vista estar em vigor contrato emergencial visando à realização dos serviços idênticos aos previstos no PE 40/2019, mas com valor superior ao proposto pela representante, bem como haver a possibilidade de nova contratação emergencial.
11.	Não foi observado o perigo da demora reverso, considerando que a contratação da empresa vencedora do certame seria por valor inferior ao fixado no contrato emergencial em vigor. 
12.	A unidade técnica verificou, contudo, que não estava comprovada a existência da plausibilidade jurídica do pedido de cautelar, uma vez que não estava demonstrado nos autos que a empresa Limpebras Engenharia Ambiental Ltda. cumpria as exigências contidas no item 11.2.3, alínea "f", do edital referente ao PE 40/2019, cabendo a realização de oitiva prévia (art. 276, §2º, do RI/TCU) e de diligência, nos termos propostos pela unidade instrutiva, ora reproduzidos: 
"40.2.	realizar a oitiva prévia da Companhia de Entrepostos e Armazéns Gerais de São Paulo (Ceagesp) , com fulcro no art. 276, § 2º, do Regimento Interno deste Tribunal para que, no prazo de cinco dias úteis, se pronuncie, referente ao Pregão Eletrônico 40/2019, acerca da existência dos pressupostos da medida cautelar pleiteada e acerca dos indícios de irregularidade indicados nesta instrução, em especial quanto aos seguintes tópicos:
	a) demasiada inércia para emitir Ordem de Serviço para o início da execução do Contrato 074/19-2164-2005-050-11-1 (celebrado com a representante e decorrente do Pregão Eletrônico 40/2019) , permitindo que desde 7/5/2020 fosse mantido concomitantemente contrato emergencial mais oneroso para a Administração Pública;
	b) anulação do Pregão Eletrônico 40/2019, com base nos Acórdão 432/2020-TCU-Primeira Câmara e 7.057/2020-TCU-1ª Câmara, ambos da relatoria do Ministro-Substituto Weder de Oliveira, considerando que essas decisões do TCU, neste momento processual da licitação, não possuem o condão de anular o certame;
	b.1) encaminhar cópia do Parecer DEJUR/SETRA 262/2020, de 7/8/2020; Parecer 213/2020 e de outros documentos que porventura esses pareceres fizeram referência, tendo em vista a informação da representante de que pugnaram pela anulação total do certame, com base nas supracitadas decisões do TCU;
	c) não cobrar, no momento processual adequado - após a homologação do certame e antes da assinatura do contrato -, documentação complementar da representante, exigida no item 11.2.3, letra 'f', do edital, contrariando regra estipulada no item 11.2.1 do instrumento convocatório;
	d) assinar contrato com a representante sem que todas a exigências editalícias fossem cumpridas, notadamente a que foi exigida no item 11.2.3, letra 'f', do edital, contrariando regra do item 11.2.4 do instrumento convocatório;
	e) se a representante possui condições de cumprir atualmente a exigência do item 11.2.3, letra 'f', do edital do Pregão Eletrônico 40/2019, considerando princípios que norteiam as licitações públicas: formalismo moderado, seleção da proposta mais vantajosa, economicidade e razoabilidade;
	f) se as licitantes subsequentes na ordem de classificação possuem condições de cumprir todas as exigências do edital do Pregão Eletrônico 40/2019, considerando que ainda existem seis propostas com preços abaixo do praticado no contrato emergencial vigente;
	g) situação atual do Contrato Emergencial 059/19-2133-1909-05-030-11-1, celebrado em 3/4/2020 com a Multilixo Remoções de Lixo SS Ltda., no valor de R$ 2.024.032,10 ao mês, esclarecendo se haverá prorrogação da situação emergencial, tendo em vista que ainda não houve o desfecho do Pregão Eletrônico 40/2019 e que o contrato emergencial em comento possui vigência até 2/10/2020;
	h) situação atual do Pregão Eletrônico 40/2019, considerando que a demasiada inércia para o seu desfecho permite a manutenção de contrato emergencial mais oneroso para a Administração Pública;
	i) demais informações que julgar necessárias; e
	j) designação formal de interlocutor que conheça da matéria para dirimir eventuais dúvidas, informando nome, função/cargo, e-mail e telefone de contato.
40.3.	diligenciar a Limpebras Engenharia Ambiental Ltda (representante) , com fundamento nos artigos 157 e 187 do Regimento Interno deste Tribunal, para que, no prazo de cinco dias úteis, encaminhe cópia dos seguintes documentos e/ou esclarecimentos:
a) cópia do documento complementar exigido no item 11.2.3, letra 'f', do edital do Pregão Eletrônico 40/2019 a fim de comprovar o seu atendimento;
b) demais informações que julgar necessárias; e
c) designação formal de interlocutor que conheça da matéria para dirimir eventuais dúvidas, informando nome, função/cargo, e-mail e telefone de contato."
13.	Segundo a Ceagesp informou a este Tribunal, ao encaminhar respostas à oitiva supramencionada (peça 93, p. 1-2) , o PE 40/2019 seria anulado pela nova diretoria-executiva da entidade em decorrência irregularidades e/ou ilegalidades constatadas no certame.
14.	A unidade instrutiva registra, contudo, que o pregão não foi anulado e que por meio de expediente encaminhado em, 15/10/2020, a Ceagesp "formulou 'consulta' quanto à manutenção ou não do edital do pregão, tendo em vista, no dizer da Companhia, 'as contradições desta Corte de Contas existentes nas instruções técnicas expedidas nestes autos, frente ao não cumprimento da medida solicitada no item 1.8.1.3 do Acórdão 432/2020-TCU-Primeira Câmara'." 
15.	Importa ressaltar que, na esfera judicial, também foi declarada a nulidade da habilitação da Limpebras e de todos os atos adotados no mesmo procedimento e dependentes da habilitação da empresa (peça 98, p. 7) , conforme sentença proferida no MS 5008435-85.2020.4.03.6100, da 21ª Vara Cível Federal de São Paulo (peças 94 e 98, p. 7) , impetrado pela empresa Construrban Logística Ambiental. A empresa Limpebras interpôs recurso de apelação, mas ainda não houve decisão a respeito.
II
16.	No que concerne aos pontos da oitiva, as conclusões da Selog, em síntese, são as seguintes (peça 117) :
Sobre a suposta inércia da empresa em dar solução para a questão da verificação, pela Ceagesp, do descumprimento de termos do edital após a assinatura do contrato (item a da oitiva) :
17.	A unidade técnica considerou que a entidade agiu acertadamente, pois apesar de ter tentado sanear os problemas de ausência de documentação complementar, também precisou analisar os pareceres jurídicos e técnicos que apontavam para a necessidade de desconstituição do contrato.
Sobre a decisão de anular o pregão eletrônico 40/2019, com base nos Acórdão 432/2020-TCU-Primeira Câmara e 7.057/2020-TCU-1ª Câmara (item b da oitiva) :
18.	A unidade técnica verificou que a decisão de anular o pregão (ainda não efetivada) não tem respaldo nas deliberações mencionadas, deste Tribunal, mas sim nos fundamentos constantes do parecer jurídico 213/2020, de 23/6/2020, e no parecer Dejur/Setra 262/2020, de 7/8/2020 (peças 109 e 108) , que consideraram o princípio da vinculação aos termos do edital.
Sobre o fato de a Ceagesp não cobrar, no momento processual adequado - após a homologação do certame e antes da assinatura do contrato -, a documentação complementar da representante, exigida no item11.2.3, letra 'f', do edital, contrariando regra estipulada no item 11.2.1 do instrumento convocatório (item c da oitiva) e de assinar contrato com a representante sem que todas as exigências editalícias fossem cumpridas, infringindo o item 11.2.4 do edital (item d da oitiva) :
19.	A Selog constatou que houve falhas no processo de verificação e de certificação da documentação complementar necessária para a assinatura do contrato, acentuadas pelo fato de não se ter observado o prazo de 5 (cinco) dias após a homologação da licitação para que se procedesse ao saneamento de eventuais inconsistências de habilitação.
20.	A unidade técnica entende, contudo, que não há indícios de má-fé por parte da entidade e que não haveria motivos para a aplicação de sanções aos responsáveis ou mesmo para a expedição de ciência à Ceagesp.
Esclarecimentos sobre o fato de a representante possuir ou não condições de cumprir atualmente a exigência do item 11.2.3, letra 'f', do edital do Pregão Eletrônico 40/2019, considerando princípios que norteiam as licitações públicas: formalismo moderado, seleção da proposta mais vantajosa, economicidade e razoabilidade (item e da oitiva) :
21.	A unidade técnica destaca que a opção de reconsiderar a inabilitação da Limpebras e de retomar a contratação não é mais viável, tendo em vista a existência de decisão judicial que também determinou a inabilitação da empresa.
22.	Considerando que as demais licitantes apresentaram propostas cujos preços são inferiores ao que foi pactuado no contrato emergencial atualmente em vigor, a Selog propõe que seja determinado à Ceagesp que retome o andamento do PE 40/2019 e decida sobre o recurso da Limpebras, dando prosseguimento à fase de habilitação.
Sobre a situação atual do Contrato Emergencial 059/19-2133-1909-05-030-11-1, celebrado em 3/4/2020 com a Multilixo Remoções de Lixo SS Ltda., no valor de R$ 2.024.032,10 ao mês e a eventual prorrogação da situação emergencial:
23.	A unidade instrutora consigna que, apesar de a Ceagesp ter afirmado em sua resposta à oitiva que estava analisando a legalidade da contratação emergencial e que estava realizando pesquisa de preços de mercado para proceder à estimativa de valores em uma futura contratação, o contrato com a empresa Multilixo Remoções de Lixo SS Ltda. foi prorrogado, por mais 180 dias, a partir de 2/10/2020, sem que tenha sido alterado o valor da prestação (peça 113, p. 38) .
24.	Conclui, contudo, que não há indícios suficientes para a caracterização de sobrepreço nos contratos emergenciais. 
Sobre a situação atual do Pregão Eletrônico 40/2019, considerando que a demasiada inércia para o seu desfecho permite a manutenção de contrato emergencial mais oneroso para a Administração Pública (item g da oitiva) 
25.	Em contraponto à informação da Ceagesp de que considera a anulação do certame como a alternativa mais adequada, a Selog ressalta que a empresa, em 15/10/2010, encaminhou expediente a este Tribunal indagando sobre a possibilidade de manter o edital referente ao PE 40/2019.
26.	Destaca ainda a impossibilidade de retomada do contrato firmado com a vencedora do certame, empresa Limpebras, considerando a sentença judicial que determinou a inabilitação da empresa. 
27.	Diante disso, ratifica o entendimento de que a solução que melhor atende ao interesse público é a retomada do PE 40/2019, dando-se prosseguimento à fase de habilitação.
28.	Após a análise conjunta dos itens da oitiva e dos documentos solicitados em diligência, a Selog se manifesta pelo indeferimento da medida acautelatória, em razão da inexistência dos pressupostos do perigo da demora e da plausibilidade jurídica. No mérito, propõe que a representação seja considerada parcialmente procedente e que seja expedida determinação para que a Ceagesp "adote providências com vistas à retomada do PE 40/2019 à fase de habilitação, com a análise dos documentos e proposta da empresa melhor classificada, após a inabilitação da Limpebras, em homenagem aos princípios da eficiência, da economicidade e da vinculação ao instrumento convocatório estabelecidos no caput do art. 31 da Lei 13.303/2016 (...) ".
III
29.	Feito o histórico dos fatos e a sumarização das conclusões da Selog no que concerne às respostas à oitiva e à diligencia endereçadas à Ceagesp, passo ao exame da matéria.
30.	Cabe analisar, inicialmente, as razões de justificativa apresentadas pela Sra. Maria Valdirene Rodrigues da Silva Carlos, pregoeira, e pelo Sr. Johnni Hunter Nogueira, então diretor-presidente da Ceagesp quanto à não adoção de providências para cumprir decisão deste Tribunal, subitem 1.8.1.3 do Acórdão 432/2020-TCU-Primeira Câmara, visando à correção de irregularidade identificada no edital do pregão eletrônico 23/2019, mantida quando da publicação do edital do pregão eletrônico 40/2019. Tal irregularidade se refere "a exigência de que os profissionais designados para as funções de coordenador geral e consultor sênior, integrantes da 'equipe técnica mínima' de que trata o item 11.5.1 do edital, detenham cursos de especialização lato sensu ou stricto sensu (...) , restringindo, de forma indevida e potencial, a competividade do certame".
31.	Em consonância com a instrução de peça 74, considero que as razões de justificativa da pregoeira podem ser acatadas, uma vez que restou demonstrado nos autos que a modificação no edital seguiu o que foi proposto pela área técnica que demandou a contratação, tendo sido também aprovada pelo setor jurídico da Ceagesp (peça 71, p. 41-45 e 56-89) .
32.	A pregoeira, portanto, agiu em conformidade com as atribuições previstas no Regulamento de Licitações e Contratos da entidade, que no item 2.11.4 assim dispõe:
"2.11.4 Das Atribuições do Pregoeiro, da Equipe de Pregão e dos Membros da Comissão Julgadora
1. São atribuições do pregoeiro e do Presidente da Comissão Julgadora:
[...]
d) receber, examinar e decidir as impugnações ao Edital, com apoio da área demandante ou área técnica responsáveis pela elaboração do Termo de Referência, do Anteprojeto ou do Projeto Básico".
33.	A unidade técnica destaca ainda a existência de boa-fé nos atos praticados pela equipe técnica do DEPEC, a fim de atender todas as determinações deste Tribunal, tendo em vista que os demais itens do edital foram devidamente corrigidos. 
34.	Relativamente às razões de justificativa do então diretor-presidente da Ceagesp, considerando os elementos de defesa apresentados pela pregoeira no sentido de que a modificação do edital seguiu as disposições das áreas técnica e jurídica da empresa, entendo que tais elementos podem ser aproveitados em benefício do referido responsável. Assim, por fundamentos diferentes dos constantes da instrução de peça 74, deixo de propor a aplicação de multa ao Sr. Johnni Hunter Nogueira.
IV
35.	Prossigo com o exame da questão objeto da segunda representação tratada nestes autos. 
36.	A Selog acatou, em essência, todos os esclarecimentos prestados pela Ceagesp em resposta à oitiva e à diligência dirigidas àquela entidade. Consequentemente, considerou que não existe o pressuposto da plausibilidade jurídica que ensejaria a expedição de medida acautelatória e que, no mérito, a representação é improcedente.
37.	Alinho-me aos argumentos expendidos pela Selog no sentido de que não há, nos autos, elementos suficientes para a adoção de medida cautelar. Quanto ao mérito, anuo à proposta de que a representação seja considerada parcialmente procedente, expedindo-se determinação à Ceagesp, nos termos efetuados pela unidade instrutiva. Divirjo, todavia, da análise quanto à conduta dos gestores da entidade, tendo em vista as considerações que faço a seguir. 
38.	Com efeito, restou demonstrado nos autos que a empresa vencedora do certame, a Limpebras Engenharia Ambiental Ltda., não cumpriu os prazos previstos no edital para a apresentação da documentação complementar de habilitação (item 11.2.3. 'f' do edital) , que deveria ter sido apresentada após a homologação do certame e antes da celebração do contrato (itens 5.2.3, 'f.6'e 11.2.1 do edital) . 
39.	Também restou comprovado que a Ceagesp concorreu diretamente para a ocorrência da falha quando assinou o contrato sem exigir a apresentação da documentação complementar. Vale ressaltar que o contrato foi assinado em 7/5/2020, enquanto a empresa só apresentou a documentação em tela em 8/6/2020.
40.	Em vez de assinar a ordem de serviço que daria início à execução contratual, a Ceagesp decidiu anular o ato de homologação do certame, assim como todos os atos posteriores, inclusive o contrato, determinando o retorno da licitação à fase de habilitação, com a consequente inabilitação da Limpebras (peça 105) . O mencionado ato anulatório, entretanto, só efetivado em 11/8/2020, ou seja, três meses depois da assinatura do contrato. Conforme já consignado anteriormente, a empresa Limpebras apresentou recurso que ainda não foi apreciado pela autoridade superior.
41.	A Ceagesp informou a este Tribunal, em 1º/10/2020, que o PE 40/2019 seria anulado pela nova diretoria-executiva da entidade, o que não ocorreu até o momento, de modo que, desde o início do PE 40/2019 até a presente data, a Ceagesp vem mantendo contrato emergencial com a empresa Multilixo Remoções de Lixo Sociedade Simples Ltda., cujo valor mensal (R$ 2.024.032,10) é significativamente superior ao proposto pela Limpebras (R$ 1.275.000,00, ao mês) . Aliás, o valor mensal do contrato emergencial é maior do que os que foram propostos por todas as demais empresas participantes do pregão eletrônico, o que inclui a própria Multilixo.
42.	Registro que o contrato emergencial celebrado com a empresa Multilixo (Contrato Emergencial 059/19-2133-1909-05-030-11-1) foi prorrogado por mais 180 (cento e oitenta) dias, a partir de 3/10/2020, sem alteração de valor, segundo informações constantes dos autos (peça 113, p.38) .
43.	É importante ressaltar que não consta dos presentes autos documentação que permita analisar a legalidade da supramencionada contratação direta, especialmente no que diz respeito à caracterização da situação de emergência, à justificativa para a escolha do fornecedor e, principalmente, para o preço contratado, em cumprimento ao disposto no art. 29, XV e art. 30, § 3º, I a III, da Lei 13.303/2016. Tendo em vista a materialidade dos valores envolvidos no contrato emergencial em tela, impõe-se a constituição de processo apartado para analisar o processo de contratação da empresa Multilixo Remoções de Lixo Sociedade Simples Ltda., desde sua origem.
44.	Considero que a prorrogação do contrato emergencial, em valor superior ao proposto por todas as empresas que participaram do PE 40/2019, decorreu da inércia da Ceagesp, especificamente da omissão da entidade quanto à adoção de solução célere e definitiva em relação ao PE 40/2019.
45	Uma vez que a Ceagesp seguiu orientações constantes dos pareceres jurídicos 213/2020 e 260/2020 (peças 109 e 108) e anulou o ato homologatório do certame, em 11/8/2020, tendo por fundamento a observância ao princípio da vinculação ao instrumento convocatório, poderia ter optado pela retomada imediata do PE 40/2019, a partir da fase de habilitação. Caso restasse comprovada a existência de vícios insanáveis que maculassem todo o procedimento licitatório, caberia à Ceagesp, por meio de decisão fundamentada, anular o pregão eletrônico. Nenhum ato concreto, entretanto, foi realizado para solucionar a questão e, assim, evitar a prorrogação do contrato emergencial.
46.	Observo que as análises realizadas pela Selog no presente processo (peça 55) , bem como no TC Processo 018.560/2020-2, de relatoria do ministro Bruno Dantas, de que resultou o Acórdão 1306/2020-TCU-Plenário, não identificaram nenhuma irregularidade grave que comprometesse a continuidade do PE 40/2019[footnoteRef:2] e demandasse a anulação do certame.  [2:  O TC Processo 018.560/2020-2 tratou de representação da empresa Construrban Logística Ambiental sobre possíveis irregularidades na habilitação da Limpebras no PE 40/2019, relacionadas à substituição indevida da planilha de preços e à ausência/incompletude de outros documentos de habilitação. A representação, no mérito, foi considerada improcedente (Acórdão 1.306-2020-TCU-Plenário.] 
47.	Em 12/9/2020, foi prolatada decisão judicial que inabilitou a empresa Limpebras (peça 94) , mas a Ceagesp manteve-se inerte até que fosse prorrogado o contrato emergencial, em 3/10/2020. Segundo já consignado anteriormente, a Limpebras interpôs recurso de apelação, ainda pendente de decisão.
48.	Dessa forma, após mais de 6 (seis) meses da assinatura do contrato com a empresa Limpebras e mais de 3 (três) meses depois da anulação do ato homologatório do certame, que acarretou a inabilitação daquela empresa, a situação do PE 40/2019 permanece completamente indefinida, em face da inércia da Ceagesp, que preferiu continuar pagando valores superiores aos obtidos no PE 40/2019, prorrogando o contrato emergencial com a empresa Multilixo, em afronta ao interesse público e aos princípios básicos do processo licitatório, especialmente o da seleção da proposta mais vantajosa para a administração pública.
Impende ressaltar, conforme consignado na instrução final da Selog (peça 119) , que as deliberações deste Tribunal em relação ao PE 23/2019 ou PE 40/2019 foram claras e objetivas, não dando suporte para que a Ceagesp adotasse decisões no sentido de anular os pregões eletrônicos. Sobre esse ponto, convém reproduzir excerto da instrução final (peça 117) : 
"No documento mais recente (peça 115) , a Companhia se referiu a supostas contradições nas instruções técnicas desta Corte, quanto ao não atendimento do subitem 1.8.1.3 do Acórdão 432/2020-TCU-Primeira Câmara, porém não soube precisar quais seriam as tais contradições.
Nesse ponto, entende-se que o entendimento da Ceagesp não merece prosperar. Na instrução do Acórdão 7057/2020-TCU-Primeira Câmara, quando nos reportávamos ao não atendimento do subitem 1.8.1.3 do Acórdão 432/2020-TCU-Primeira Câmara (peça 55, p. 3-4) , deixou-se claro que a irregularidade que ainda perdurava no edital não havia comprometido, de fato, a competitividade do certame, não devendo, por conseguinte, propiciar-lhe a anulação:
20. Por outro lado, apesar da potencial restrição da competividade sendo mantida pela Ceagesp no edital do Pregão Eletrônico 40/2019, ainda, tem que ser levado em consideração que, em consonância com a análise que afastou outras supostas irregularidades levantadas no TC Processo 018.560/2020-2, a exigência não comprometeu efetivamente o certame, tendo em vista que foi observada a existência de competitividade real entre licitantes, com propostas que reduziram consideravelmente o preço em relação ao estimado.
Em verdade, apenas o Acórdão 432/2020-TCU-Primeira Câmara havia pugnado pela necessidade de retificações no edital, ainda assim, caso a Ceagesp resolvesse retomar o procedimento licitatório, que, àquela altura, estava suspenso pela Administração. Nas demais intervenções desta Corte, seja por intermédio do Acórdão 7057/2020-TCU-Primeira Câmara, seja por meio da oitiva prévia resultante da última rodada de instrução (peças 82-84) , a postura foi sempre pela possibilidade de continuidade do certame, tendo em consideração que as falhas observadas poderiam ser superadas (peça 82, p. 8-9) :
33. Portanto, não se mostra razoável, tampouco econômico para a Ceagesp, descartar a melhor proposta da licitação, em razão de irregularidade formal que aparentemente já foi saneada pela representante, considerando ainda que existe a vigência concomitante à licitação de contrato emergencial mais oneroso, e que está prestes a se encerrar, com a possibilidade de prorrogação da situação emergencial, em razão de eventual ausência de desfecho do PE 40/2019. 
34. Além disso, ainda que a representante não possa ser habilitada por descumprir regra editalícia, a suposta anulação total do certame com fundamento nos Acórdão 432/2020-TCU-Primeira Câmara e 7.057/2020-TCU-1ª Câmara, ambos da relatoria do Ministro-Substituto Weder de Oliveira, iria de encontro ao interesse público, conforme já exposto, uma vez que ainda existem seis propostas de licitantes que estariam com valores abaixo do praticado na contratação emergencial citada, inclusive a proposta da própria empresa contratada emergencialmente - Multilixo Remoções de Lixo Sociedade Simples Ltda. (peça 78, p. 6) . Assim, deve-se ouvir a estatal para que se pronuncie se as demais licitantes classificadas possuem condições de atender às regras do edital, sobretudo às relativas à qualificação técnica.
As razões que levaram a Ceagesp a decidir pela inabilitação da Limpebras e propor a aplicação de penalidade à empresa estão fundadas no Parecer Jurídico 213/2020, de 23/6/2020, e no Parecer Dejur/Setra 262/2020, de 7/8/2020, respectivamente nas peças 109 e 108 destes autos, cujos excertos principais se carreiam para a instrução:
 (...) ". (grifos constantes do original) 
Considerando, portanto, a inércia da Ceagesp em dar solução para um problema que a própria entidade criou, ao celebrar contrato com a empresa Limpebrás, sem verificar o cumprimento integral das disposições contidas no instrumento convocatório; considerando, ainda, que em consequência da inércia da entidade, houve necessidade de prorrogação, por mais 180 dias, do contrato emergencial firmado com a empresa Multilixo, em valores muito mais onerosos, comparativamente aos obtidos por meio do PE 40/2019, concluo que está caracterizada a prática de ato antieconômico e ineficiente por parte dos gestores da entidade. Impõe-se dessa forma, a realização de audiência dos responsáveis.
Ainda sobre a contratação emergencial da empresa Multilixo Remoções de Lixo Sociedade Simples Ltda., tendo em vista que não há informações nos autos que possibilitem a avaliação da legalidade da referida contratação, especialmente quanto à caracterização da situação de emergência, à justificativa para a escolha do fornecedor e, principalmente, para o preço contratado, em cumprimento ao disposto no art. 29, XV e art. 30, § 3º, I a III, da Lei 13.303/2016, conforme antecipado no item 43 desta proposta de deliberação, deve ser instituído processo apartado para exame da referida contratação.
Por fim, no que concerne à proposta de determinação formulada pela Selog, considero-a pertinente, tendo em vista que não há elementos nos autos que demonstrem a necessidade de a Ceagesp anular o pregão eletrônico 40/2019.
***
Diante do exposto, manifesto-me pela aprovação do acórdão que ora submeto à apreciação deste Colegiado. 
TCU, Sala das Sessões Ministro Luciano Brandão Alves de Souza, em 1 de dezembro de 2020.
Weder de Oliveira
Relator